ACORDAO-COMPLETO-2320726

ACÓRDÃO 3565/2019 ATA 13/2019 - PRIMEIRA CÂMARA

VISTOS, relatados e discutidos estes autos de prestação de contas da Secretaria-Geral do Ministério da Defesa referente ao exercício de 2015;
ACORDAM os Ministros do Tribunal de Contas da União, reunidos em sessão da Primeira Câmara, ante as razões expostas pelo relator:
9.1. julgar regulares as contas de Ari Matos Cardoso, Herval Lacerda Alves, Joaquim Silva e Luna, José Renato Correa de Lima, Murilo Marques Barboza, Ricardo Machado Vieira, Roberto de Medeiros Dantas, com fulcro no art. 16, inciso I, da Lei 8.443/1992, e dar-lhes quitação plena;
9.2. julgar regulares com as seguintes ressalvas as contas de Eva Maria Cella Dal Chiavon, com fulcro no art. 16, II, da Lei 8.443/1992, e dar-lhe quitação:
9.2.1. não implementação do planejamento estratégico;
9.2.2. insuficiência de indicadores de desempenho;
9.2.3. inobservância da orientação contida na Decisão Normativa TCU 147/2015 para formulação do rol de responsáveis;
9.3. julgar regulares com as seguintes ressalvas as contas de Luiz Antônio de Souza Cordeiro, com fulcro no art. 16, II, da Lei 8.443/1992, e dar-lhe quitação: 
9.3.1. impropriedades na realização do Pregão Eletrônico 19/2015 e na execução do Termo de Contrato 12-Gepos-Colic/2015;
9.3.2. contratação de empresa sem capacidade técnica (Pregão Eletrônico 28/2015) ;
9.3.3. deficiência na pesquisa de preços de referência (Pregão Eletrônico 41/2015) ;
9.4. dar ciência à Secretaria-Geral do Ministério da Defesa sobre as seguintes impropriedades, a fim de que sejam evitadas no futuro:
9.4.1. não atendimento ao disposto no item 4.1 do Anexo único da Portaria TCU 321/2015, referente às informações requeridas e detalhamentos necessários quanto ao planejamento estratégico da unidade jurisdicionada;
9.4.2. insuficiência de notas explicativas às demonstrações contábeis que instruem a prestação de contas, em desconformidade com previsto no Manual de Contabilidade Aplicado ao Setor Público, aprovado pela Portaria Conjunta STN/SOF 1/2014;
9.5. dar ciência à Secretaria de Controle Interno do Ministério da Defesa acerca do descumprimento do item 9.5 do Acórdão 1176/2015-TCU-Plenário;
9.6. determinar à Secretaria-Geral do Ministério da Defesa, com fulcro no art. 43, inciso I, da Lei 8.443/1992, que, nas próximas prestações de contas ordinárias, faça constar do rol de responsáveis os períodos da efetiva substituição dos titulares pelos gestores substitutos, em atendimento ao art. 10, caput, da IN TCU 63/2010;
9.7. determinar à Secretaria de Controle Interno do Ministério da Defesa, com fulcro no art. 43, inciso I, da Lei 8.443/1992, que informe, nos próximos relatórios de auditoria anual de contas, acerca da adequação do rol de responsáveis às exigências do TCU, especialmente no que se refere à indicação do período de efetiva substituição dos titulares pelos gestores substitutos;
9.8. juntar cópia desta deliberação ao TC Processo 034.062/2011-4, como subsídio para o monitoramento do Acórdão 1176/2015-TCU-Plenário;
9.9. classificar a peça 25 do presente processo com o grau de sigilo “reservado”, nos termos do art. 23, V, da Lei 12.527/2011, c/c o art. 9º, V, da Resolução TCU 294/2018, pelo prazo de 5 anos a contar de 31/8/2017.

Prestação de contas da Secretaria-Geral do Ministério da Defesa referente ao exercício de 2015.

Primeira Câmara

Secretaria-Geral do Ministério da Defesa.

3. Interessados/Responsáveis:
3.1. Responsáveis: Ari Matos Cardoso (XXX.372.387-XX); Eva Maria Cella Dal Chiavon (XXX.606.759-XX); Herval Lacerda Alves (XXX.592.345-XX); Joaquim Silva e Luna (XXX.864.767-XX); Luiz Antonio de Souza Cordeiro (XXX.834.401-XX); Murilo Marques Barboza (XXX.390.367-XX); Ricardo Machado Vieira (XXX.501.438-XX); Roberto de Medeiros Dantas (XXX.922.198-XX).

13.1. Ministros presentes: Benjamin Zymler (na Presidência) e Walton Alencar Rodrigues (Relator).
13.2. Ministro-Substituto convocado: Augusto Sherman Cavalcanti.
13.3. Ministro-Substituto presente: Weder de Oliveira.

WALTON ALENCAR RODRIGUES

Adoto, como relatório, a instrução da SecexDefesa (peça 38) :
1. INTRODUÇÃO
Versam os autos de processo de contas anuais da Secretaria-Geral do Ministério da Defesa (SG/MD) , relativo ao exercício de 2015, organizado de forma individual, conforme classificação constante do art. 5º, I, da Instrução Normativa (IN) TCU 63/2010, com observância das disposições expressas na Decisão Normativa (DN) TCU 146/2015 e na Portaria TCU 321/2015. 
2. Este processo, além das contas da Secretaria-Geral do Ministério da Defesa (SG/MD) , considera as informações sobre a gestão das seguintes unidades da estrutura do Ministério: 
a) Secretaria de Pessoal, Ensino, Saúde e Desportos (Sepesd) ; 
b) Secretaria de Produtos de Defesa (Seprod) ; 
c) Secretaria de Coordenação e Organização Institucional (Seori) ; e 
d) Departamento do Programa Calha Norte (DPCN) . 
 2. IDENTIFICAÇÃO E VISÃO GERAL DA UNIDADE PRESTADORA DE CONTAS
3. A Secretaria-Geral do Ministério da Defesa foi criada por meio da Lei 12.702/2012, que alterou o inciso VII do art. 29 da Lei 10.683/2003, com a finalidade de coordenar e planejar as atividades das demais secretarias da pasta, assessorando o ministro da Defesa nos assuntos de competência dos órgãos e unidades a ele subordinados. A SG/MD constitui órgão de direção ao qual estão subordinadas as demais secretarias do MD: Secretaria de Coordenação e Organização Institucional (Seori) , Secretaria de Produtos de Defesa (Seprod) e Secretaria de Pessoal, Ensino, Saúde e Desportos (Sepesd) .
4. Sua atuação abrange desde a definição de diretrizes e ações estratégicas do Ministério da Defesa até a supervisão dos órgãos a ela subordinados. Também coordena as atividades do Centro Gestor e Operacional do Sistema de Proteção da Amazônia (Censipam) e do Departamento do Programa Calha Norte (DPCN) . Assim, a SG/MD visa cooperar na coordenação do esforço integrado de defesa, a fim de contribuir para a garantia da soberania, dos poderes constitucionais, da lei e da ordem, do patrimônio nacional, a salvaguarda dos interesses nacionais e o incremento da inserção do Brasil no cenário internacional (peça 1, p. 18) . 
5. No que se refere à finalidade e às competências, a SG/MD é o órgão central de direção do Ministério da Defesa e a ela compete assistir o Ministro de Estado da Defesa na definição de diretrizes; coordenar as atividades das Secretarias, do Centro Gestor e Operacional do Sistema de Proteção da Amazônia e do Departamento do Programa Calha Norte, que lhe são subordinados; e planejar e coordenar as atividades do Programa Calha Norte (peça 1, p. 18) .
6. O organograma da Secretaria-Geral, bem como seus macroprocessos finalísticos, foram retratados no respectivo relatório de gestão (peça 1, p. 19 e 20) .
3. HISTÓRICO 
7. Em sede de controle externo, a primeira análise destes autos detectou lacunas de informações ou impropriedades no Relatório de Auditoria de Gestão (RAG) e Relatório de Gestão (RG) da Unidade Prestadora de Contas no tocante aos seguintes temas: rol de responsáveis encaminhado, indicadores de desempenho, gestão de projetos prioritários das Forças Armadas, bem como cumprimento de determinação do Tribunal de Contas da União. A par disso, realizou-se diligência à SG/MD com o propósito de colher os seguintes documentos e informações (peças 14 e 20) :
I - à Secretaria-Geral do Ministério da Defesa para que, no prazo de quinze dias, sejam encaminhados os seguintes documentos/informações: 
a) retificação do rol de responsáveis, observando as orientações da IN TCU 63/2010, arts. 10 e 11, e DN TCU 147/2015, art. 6º; 
b) informações adicionais sobre projetos e subprojetos prioritários para as Forças Armadas, abrangendo, especialmente, os seguintes aspectos (atendimento ao item 4.36 do Anexo único da Portaria TCU 321/2015) : 
I - previsão de início e término; 
II - valor estimado inicialmente e atualmente; 
III - cronograma de desembolsos previstos inicialmente, já executados e futuros; 
IV - cronograma de execução física previsto e realizado (para todos os anos) ; 
V - cronograma de execução física previsto e realizado (para 2015) ; e 
VI - adoção de medidas para lidar com a carência de recursos financeiros; 
c) tratamento das recomendações constantes do Acórdão 8465/2015-TCU-Segunda Câmara que dizem respeito à Seori, Seprod e Sepesd (atendimento ao item 9.1 do Anexo único da Portaria TCU 321/2015) ; 
II - à Secretaria de Controle Interno do Ministério da Defesa para que, no prazo de quinze dias, informe sobre o cumprimento do item 9.4 do Acórdão 1176/2015-TCU-Plenário pelas unidades Secretaria-Geral do Ministério da Defesa, Secretaria de Produtos de Defesa, Secretaria de Pessoal, Ensino, Saúde e Desporto, Secretaria de Organização Institucional e pelo Departamento do Programa Calha Norte. 
8. Estabelecidas as comunicações processuais de praxe, a diligência foi atendida por intermédio dos ofícios 14862/SG-MD, 17642/SG-MD e 17752/SG-MD, todos do Secretário Geral da SG-MD (peças 18, 24 e 25, respectivamente) .
4. EXAME TÉCNICO
9. Nesta fase processual, o exame tem como objeto principal os documentos e informações encaminhados pela SG/MD, em atendimento a diligência encaminhada, conforme instrução e pronunciamento da Unidade Técnica colacionados às peças 12 e 13 destes autos.
10. Nesse propósito, foram reiterados na análise os itens objetos da instrução anterior que demandaram considerações adicionais, a exemplo do item “II. Rol de responsáveis”, sem prejuízo da ênfase necessária aos itens que disseram respeito aos documentos e informações oriundos da aludida diligência.
I. Avaliação da conformidade das peças que compõem o processo
11. Elaborado em conformidade com a DN 146/2015 e Portaria TCU 321/2015, o relatório de gestão (RG) da Unidade Jurisdicionada (UJ) foi colacionado à peça 1.
12. Fruto da análise do órgão de controle interno, o relatório de auditoria de gestão não apontou ocorrência de impropriedades ou irregularidades capazes de macular a prestação de contas da UJ (peça 5) . 
13. No Certificado de Auditoria (peça 6) , o representante do Centro de Controle Interno propôs o julgamento pela regularidade das contas do dirigente máximo da SG/MD e dos demais responsáveis pela UPC. 
14. O dirigente do órgão de controle interno acolheu a opinião exarada no Certificado de Auditoria pela regularidade das contas do dirigente máximo e dos demais responsáveis relacionados no Rol de Responsáveis da UPC (peça 7) . 
15. O Ministro de Estado da Defesa atestou haver tomado conhecimento da prestação de contas da SG/MD, relativa ao exercício de 2015, bem como da conclusão contida no parecer emitido pelo Órgão de Controle Interno, opinando pela regularidade da gestão (peça 10) .
16. Portanto, nesse ponto, entende-se que a prestação de contas de que trata estes autos reúne os requisitos indispensáveis à tramitação nesta Corte de Contas.
II. Rol de responsáveis 
17. Com base nas informações contidas no RG, o exame inicial concluiu ser necessário diligenciar à SG/MD para que retificasse o rol de responsáveis apresentado à peça 2, observando as orientações da IN TCU 63/2010, arts. 10 e 11, e DN TCU 147/2015, art. 6º. Estabelecidas as comunicações processuais, a SG-MD informou que a retificação do rol foi realizada atendendo aos dispositivos citados, fato que pode ser observado no Relatório de Gestão de 2016, conforme ofícios 14862/SG-MD, 17642/SG-MD e 17752/SG-MD, todos do Secretário Geral da SG-MD (peças 18, 24 e 25, respectivamente) .
18. Cumpre observar que, para atender aos fins do julgamento a que se refere o art. 16 da Lei 8.443/1992, o Relatório de Gestão discriminou originariamente os seguintes gestores, em conformidade com os art. 6º da DN TCU 147/2015 e 10, caput, da IN TCU 63/2010, (peça 1, p. 19) :
Quadro 1 – Responsáveis – contas de 2015
	Nome
	CPF
	Cargo ou Função
	Período
	Órgão

	Ari Matos Cardoso 
	XXX.372.387-XX 
	Dirigente máximo 
	1º/1 a 14/1/2015 
	SG-MD 

	Eva Maria Cella Dal Chiavon 
	XXX.606.759-XX 
	Dirigente máximo
	15/1 a 7/10/2015
	SG-MD

	Joaquim Silva E Luna 
	XXX.864.767-XX
	Dirigente máximo 
	23/10 a 31/10/2015
	SG-MD

	Murilo Marques Barboza 
	XXX.390.367-XX
	Dirigente máximo, subst
	1º/1 a 31/12/2015
	SG-MD

	Luiz Antônio de S. Cordeiro
	XXX.834.401-XX 
	Dirigente máximo
	1º/1 a 31/12/2015
	Seori

	José Renato Correa de Lima
	XXX.992.151-XX
	Dirigente máximo, subst
	1º/1 a 31/12/2015
	Seori

	Murilo Marques Barboza 	
	XXX.390.367-XX
	Dirigente máximo
	1º/1 a 31/12/2015
	Seprod

	Joaquim Silva e Luna 
	XXX.864.767-XX
	Dirigente máximo
	1º/1 a 22/10/2015
	Sepesd

	Herval Lacerda Alves 
	XXX.592.345-XX
	Dirigente máximo
	23/10 a 17/12/2015
	Sepesd

	Ricardo Machado Vieira 
	XXX.501.438-XX
	Dirigente máximo
	18/12 a 31/12/2015
	Sepesd

	Roberto de Medeiros Dantas 
	XXX.922.198-XX
	Dirigente máximo
	1º/1 a 31/12/2015
	DPCN

Fonte: Rol de responsáveis (peça 2) e Relatório de Gestão (peça 1, p. 175) 
19. Com base em tais informações, a diligência encaminhada fundamentou-se na ausência no rol de responsáveis (peça 2) de informações sobre os titulares e substitutos eventuais dos dirigentes máximos da Seprod, da Sepesd e do DPCN; na não-conformidade dos períodos de substituição dos Srs. Murilo M. Barboza e José Renato Correa de Lima com o disposto no art. 6º, § 5°, da DN TCU 147/2015, pois não foram indicados os efetivos períodos de substituição; e na inclusão no rol de agentes que não desempenharam, no exercício de 2015, pelo menos uma das naturezas de responsabilidade especificadas no caput do art. 10 da IN TCU 63/2010.
20. Na instrução anterior foi proposta ciência ao órgão de controle interno, pois foi constatado que ele não verificou se o rol de responsáveis elaborado pela unidade prestadora de contas (UPC) estava em conformidade com os dispositivos da IN TCU 63/2010, em afronta ao disposto no art. 6°, § 7°, da DN TCU 147/2015 (peça 12, p. 5) . 
21. Conforme estabelecido no art. 6º da DN TCU 147/2015, consideram-se responsáveis a terem contas julgadas os titulares e substitutos que desempenharam, no exercício de 2015, pelo menos uma das naturezas de responsabilidade especificadas no caput do art. 10 da IN TCU 63/2010.
22. A SG-MD não apresentou os dados solicitados na diligência e informou que a correção do rol foi realizada no Relatório de Gestão (peça 18, p. 1) . De fato, consta à peça 1, p. 175, os nomes dos dirigentes máximos da Seprod, da Sepesd e do DPCN, no entanto a informação deveria constar na peça rol. 
23. Embora a referida secretaria não tenha encaminhado o rol de responsáveis com as devidas retificações, apresenta-se desnecessário reiterar a diligência de outrora, devendo-se dar ciência àquela Secretaria acerca da não-conformidade do rol de responsáveis, em decorrência da inclusão indevida no rol de responsáveis de agentes que não terão contas julgadas e da ausência dos titulares e eventuais substitutos da Seprod, da Sepesd e do DPCN, o que afronta o disposto nos artigos 6º da DN TCU 147/2015 e 10, caput, da IN TCU 63/2010.
24. Na mesma direção, os períodos de substituição do Sr. Murilo M. Barboza e do Sr. José Renato Correa de Lima estão em desacordo com a literalidade do § 5º do art. 6º da DN TCU 147/2015, constituindo mera impropriedade formal que não obsta o julgamento das contas dos responsáveis arrolados. 
25. No caso específico do Sr. José Renato Correa de Lima, houve inclusão desnecessária no rol sob exame já que o agente não terá as contas julgadas (por não ter substituído o titular no exercício considerado) , devendo-se realizar a exclusão dos seus dados destes autos. 
26. Relativamente ao substituto eventual Sr. Murilo M. Barboza, as informações do RG induzem à conclusão de que nos períodos de 8/10 a 22/10/2015 e 1/112015 a 31/12/2015 houve práticas de atos de gestão desse substituto eventual, isso porque restou consignado que a atuação do titular da função deu-se apenas nos períodos 1º/1 a 14/1/2015, 15/1 a 7/10/2015 e 23/10 a 31/10/2015. Coerente, portanto, a inclusão no rol do substituto eventual Sr. Murilo M. Barboza.
27. Portanto, com base nessas considerações, entende-se que as impropriedades detectadas no rol de responsáveis são de caráter formal e não impedem a apreciação das contas dos arrolados.
III. Processos conexos e contas de exercícios anteriores 
28. Os processos de contas de exercícios anteriores e os processos conexos aos autos em exame estão relacionados na tabela que se segue:
	NÚMERO DO TC
	TIPO
	SITUAÇÃO

	Processo 023.458/2013-5
	Processo de contas
	Encerrado

	Processo 024.055/2014-0
	Processo de Contas
	Encerrado

	Processo 027.582/2015-9
	Processo de Contas
	Encerrado

	Processo 034.062/2011-4
	Representação
	Encerrado

	Processo 005.066/2016-6
	Acompanhamento
	Encerrado

29. TC Processo 023.458/2013-5 – mediante Acórdão 8465/2015-TCU-Segunda Câmara, relatado pela Ministra Ana Arraes, o Tribunal julgou as aludidas contas e expediu recomendações a diversas repartições do MD.
30. TC Processo 024.055/2014-0 – julgado pelo Acórdão 11201/2016-TCU-Segunda Câmara, relatado pela Ministra Ana Arraes, por meio do qual o Tribunal julgou as contas dos responsáveis arrolados e expediu diversas providências às repartições interessadas. 
31. TC Processo 027.582/2015-9 - resultou no Acórdão 3107/2016-TCU-Plenário, relatado pelo Ministro Benjamin Zymler. Com fundamento no § 1º do art. 108 da Lei 8.443/1992 (Lei Orgânica do TCU) c/c o art. 22 da Lei 12.527/2011 (Lei de Acesso à Informação) , o acórdão foi classificado como sigiloso.
32. TC Processo 034.062/2011-4 - mediante Acórdão 1176/2015-TCU-Plenário, relatado pelo Ministro André Luís de Carvalho, esta Corte apreciou a representação intentada pela Secretaria de Fiscalização de Pessoal (Sefip) e expediu determinações a diversos órgãos e entidades da Administração Pública Federal no tocante à falta de uniformização, por parte de alguns órgãos públicos federais, na aplicação da legislação que trata do cálculo dos proventos de aposentadoria.
33. TC Processo 005.066/2016-6 – versou sobre acompanhamento para identificar o impacto dos contingenciamentos orçamentários sobre os projetos estratégicos de defesa e as estratégias adotadas para dar continuidade aos empreendimentos. Por intermédio do Acórdão 1519/2017-TCU-Plenário, de relatoria do Ministro André Luís de Carvalho, o Tribunal apreciou o feito, ocasião em que expediu diversas providências ao Ministério de Defesa e às Forças Armadas.
IV - Planejamento Organizacional e Desempenho Orçamentário e Operacional
34. O resultado da análise inicial destes autos concluiu que a SG/MD não atendeu satisfatoriamente ao disposto no item 4.1 do Anexo único da Portaria TCU 321/2015, que guarda correspondência com o item I.5.1 do Anexo único da Portaria TCU 90/2014, por não ter realizado as seguintes tarefas concernentes à elaboração e implementação do planejamento estratégico (peça 12, p. 8) : 
37.1. não apresentou a descrição sintética dos planos estratégico, tático e/ou operacional que orientaram sua atuação e, menos ainda, as revisões ocorridas desde a elaboração, as estratégias adotadas para sua realização e para o tratamento dos riscos envolvidos – item I.5.a do Anexo único da Portaria TCU 90/2014; 
37.2. não apresentou informações sobre os estágios de implementação do planejamento estratégico - item 4.1.3 do Anexo único à Portaria TCU 321/2015 e item I.5.b do Anexo único da Portaria TCU 90/2014; e 
37.3. não apresentou informações sobre o programa de trabalho e as estratégias de execução – item 4.1.1 do Anexo único à Portaria TCU 321/2015; 
37.4. não apresentou informações sobre desdobramento do plano estratégico - item 4.1.5 do Anexo único à Portaria TCU 321/2015. 
35. Desse modo, pelo fato de a SG/MD não ter cumprido os aspectos relacionados ao planejamento estratégico, tático e operacional, entendeu-se conveniente propor determinação acerca do assunto, por ocasião da análise de mérito, de forma a reforçar deliberação anterior, feita por ocasião do julgamento das contas anuais da SG/MD e de suas subunidades subordinadas relativas ao exercício de 2013. Como se trata da não observância de normas inerentes à elaboração do relatório de gestão, entende-se que o encaminhamento de ciência saneia a impropriedade.
36. Por último, aduza-se que considerações sobre falhas semelhantes foram feitas em relação aos planejamentos estratégicos, indicadores de desempenho e gestão de riscos de secretarias subordinadas à SG/MD (Seori, Seprod e Sepesd) . Contudo, no caso específico daquelas repartições, diante da ausência de informações sobre o tratamento das recomendações constantes do Acórdão 8465/2015-TCU-Segunda Câmara, foi realizada diligência à SG/MD para colher documentos e informações sobre o cumprimento do aludido decisum (atendimento ao item 9.1 do Anexo único da Portaria TCU 321/2015) , cuja resposta será analisada em ponto específico desta instrução. 
V. Indicadores de monitoramento do alcance dos resultados
37. Neste ponto, foi ressaltado que deficiências na formulação de indicadores de desempenho, assim como falhas no planejamento estratégico, são prejudiciais aos órgãos e às entidades, tanto no que diz respeito à transparência da gestão (princípio da publicidade, Constituição Federal, art. 37, caput) , quanto à própria administração de seus recursos (princípio da eficiência, Constituição Federal, art. 37, caput) e, consequentemente, contrárias ao interesse público (Lei 9.784/1999, art. 2º) . A propósito, ao apreciar as contas da SG/MD, Seprod, Seori, Sepesd e DPCN relativas ao exercício de 2013, o Tribunal, por meio do Acórdão 11201/2016-TCU-Segunda Câmara, julgou regulares com ressalva as contas de diversos gestores em razão de deficiências na formulação de indicadores de desempenho, conforme apontado nos itens 28.1 a 28.5 da instrução à peça 12, p. 13 e 14.
38. Esta Corte de Contas vem apontando a importância da construção de indicadores de desempenho como mecanismo imprescindível à governança das instituições públicas, conforme se constata nos Acórdão 3795/2014-TCU-Primeira Câmara, 3.023/2013-TCU-Plenário e 2.267/2005-TCU-Plenário, de relatoria dos Ministros Augusto Sherman Cavalcanti, Marcos Benquerer Costa e Benjamin Zymler, respectivamente
39. Pelas conclusões a que chegou a instrução inicial, os indicadores informados no RG da SG/MD eram insuficientes para aferir o desempenho da administração central do MD e continuavam necessitando de aprimoramento. Contudo, a Instrução Normativa 2SG – MD, de 20/10/2016, posteriormente acostada a estes autos à peça 18, evidenciou comprometimento e providências daquele ministério quanto ao aperfeiçoamento do planejamento estratégico e indicadores de desempenho, apresentando se desnecessário propor medidas saneadora.
VI. Projetos e subprojetos prioritários dos Comandos Militares e do Ministério da Defesa
40. Sobre o tema, a instrução inicial concluiu que não foram informados os diagnósticos acerca da performance dos empreendimentos, abarcando, minimamente, análises sobre variação de custos no exercício, cumprimento de prazos e atendimento de escopo, o que impossibilitou a compreensão fidedigna da gestão dos três Comandos militares, como órgãos executores, e do MD, na função gerencial. Assim não foi possível aferir se os baixos índices de execução dos projetos e subprojetos foram reflexos de planejamentos iniciais que sofreram constantes reajustes e adequações; se as metas definidas foram demasiadamente elevadas; ou se o quadro decorreu de falhas no planejamento dos Comandos militares ou do próprio MD (peça 12, p. 33-34) .
41. A par disso, a Unidade Técnica diligenciou a Secretaria-Geral do Ministério da Defesa para que, no prazo de quinze dias, fossem encaminhados os seguintes documentos/informações concernentes à gestão dos grandes projetos estratégicos de defesa:
b) informações adicionais sobre projetos e subprojetos prioritários para as Forças Armadas, abrangendo, especialmente, os seguintes aspectos (atendimento ao item 4.36 do Anexo único da Portaria TCU 321/2015) : 
I - previsão de início e término; 
II - valor estimado inicialmente e atualmente; 
III - cronograma de desembolsos previstos inicialmente, já executados e futuros; 
IV - cronograma de execução física previsto e realizado (para todos os anos) ; 
V - cronograma de execução física previsto e realizado (para 2015) ; e 
VI - adoção de medidas para lidar com a carência de recursos financeiros;
42. No que concerne ao item b.VI da diligência, constata-se que não foram encaminhadas as medidas e providências para lidar com a carência de recursos financeiros, a exemplo do estabelecimento de projetos ou ações prioritárias nos casos de contingenciamento de recursos financeiros, reestabelecimento de metas factíveis diante de um cenário de estiagem orçamentária, dentre outras. Portanto, nesse quesito a diligência não foi atendida satisfatoriamente. Quanto aos demais itens, a SG/MD encaminhou os dados e informações colacionados às peças 24 e 25, atendendo aos temos da diligência.
43. Preliminarmente, importa esclarecer-se que, por versar sobre planos estratégicos das Forças Armadas, envolvendo riscos associados à defesa nacional, o Oficio 17752/SG-MD, de 31/8/2017, foi encaminhado com o grau de sigilo “reservado” pelo prazo de cinco anos, a contar de 31/08/2017, conforme termo de classificação de informação anexo (peça 25, p. 3) . 
44. Diante disso, entende-se que deve ser proposto determinar a classificação da peça 25 do presente processo com o grau de sigilo “reservado”, nos termos do art. 23, I e V, da Lei 12.527/2011, c/c os arts. 6º, I, 7º, I e V, e 8º da Resolução TCU 254/2013, pelo prazo de 5 (cinco) anos a contar de 31/08/2017.
45. No tocante à análise da documentação encaminhada pela SG/MD, embora a instrução inicial não mencione, à época da sua subscrição (28/7/2017) , tramitava nesta Corte o TC Processo 005.066/2016-6, com natureza de acompanhamento, versando sobre a gestão dos projetos estratégicos de defesa. 
46. Mediante análise do relatório da referida auditoria, observa-se que houve tratamento de alto rigor técnico, com a abrangência e profundidade adequada para o aprimoramento dos controles, governança e gestão de riscos dos projetos estratégicos de defesa, induzindo-se à conclusão de que o trabalho abordou todos os pontos objetos da diligência outrora encaminhada à SG/MG. Corrobora tal conclusão os seguintes capítulos do Relatório a versar sobre: O gerenciamento de projetos e de portfólio nos Comandos Militares e no Ministério da Defesa; Estratégias adotadas pelos Comandos Militares e pelo Ministério da Defesa para dar continuidade aos projetos prioritários de Defesa frente às restrições orçamentárias.
47. Segundo o Relatório de Auditoria do acompanhamento, no curso da execução dos trabalhos, restou evidenciado que cada Força Armada possui escritório de projetos e metodologia próprios para planejar, executar, selecionar, categorizar, controlar e priorizar os projetos estratégicos sob sua responsabilidade. O MD, a quem compete a implementação da Estratégia Nacional de Defesa (END) e a coordenação e consolidação do processo de alocação de recursos públicos para as Forças Armadas, não controla de forma integrada, e desde o início, o surgimento dos principais projetos militares. Assim, os empreendimentos são formulados, iniciados e executados sem a coordenação necessária, e estão constantemente disputando espaço na agenda política da Defesa Nacional, assim como recursos orçamentários, ano após ano (peça 143, p. 32, do TC Processo 005.066/2016-6) .
48. O MD não possui um gerenciamento de portfólio de projetos de defesa formalmente implementado. O Sistema de Planejamento Estratégico de Defesa (SISPED) prevê a implementação deste gerenciamento, porém, a metodologia do SISPED ainda está em fase de desenvolvimento. Assim, a categorização, a seleção, a priorização e controle dos projetos são exercidas, atualmente, por intermédio de reuniões esporádicas entre o MD e as Forças Armada - FFAA (peça, 143, p. 32 do TC Processo 005.066/2016-6) .
49. Em relação à avaliação individual da performance dos projetos, observou-se que não são utilizados indicadores para monitorar e avaliar o desempenho de cada iniciativa. Ou seja, não são realizados diagnósticos acerca da performance dos projetos abarcando minimamente as análises sobre variação de custos, cumprimento de prazos e atendimento de escopo. Essa falta de informações sugere um acompanhamento inadequado dos projetos por parte do MD, especialmente, quanto a sua efetividade (peça, 143, p. 32 do TC Processo 005.066/2016-6) .
50. A falta de uma efetiva supervisão pelo MD na formulação e na execução dos empreendimentos de defesa, assim como de adoção de critérios objetivos e não lineares para a distribuição dos recursos entre as Forças e entre os projetos, motivam as constantes disputas no espaço da agenda política da Defesa Nacional, assim como a concorrência entre os projetos prioritários por recursos orçamentários ano após ano. A falta de uma efetiva supervisão impossibilita também uma maior eficiência na utilização dos recursos, visto que não necessariamente o projeto priorizado será aquele que apresentou a melhor relação de benefícios, pois, em um processo de política pública e formação de Agenda, é sabido que alguns grupos podem ter uma influência maior do que outros (peça, 143, p. 34 do TC Processo 005.066/2016-6) .
51. Diante de tais constatações, ao apreciar o TC Processo 005.066/2016-6, o Tribunal acolheu praticamente na íntegra as propostas da equipe de auditoria e determinou diversas providências aos órgãos e repartições interessadas, dentre as quais SecexDefesa que promovesse o monitoramento das determinações e recomendações contidas no Acórdão 1519/2017-TCU-Plenário, de relatoria do Ministro André de Carvalho:
ACORDAM os Ministros do Tribunal de Contas da União, reunidos em Sessão Reservada do Plenário, ante as razões expostas pelo Relator, em: 
9.1. determinar ao Ministério da Defesa e aos Comandos Militares da Marinha, Exército e Aeronáutica, com fundamento nos princípios da eficiência administrativa (art. 37 da CF88) e da prevalência do interesse público (art. 2º da Lei 9.784/1999) e no art. 43, I, da Lei 8.443, de 1992, além do art. 250, II, do Regimento Interno do TCU (RITCU) , e nos Acórdãos 2.952/2013 e 3.107/2016, do Plenário do TCU, que: 
9.1.1. condicionem o início de novos projetos de investimentos relacionados com a aquisição ou o desenvolvimento de materiais de emprego militar a existência de estudos de viabilidade que demonstrem a exequibilidade dos seus cronogramas físico-financeiros, considerando, nos aludidos estudos, o portfólio de investimentos em execução e a real capacidade de alocação de recursos por parte da União, a partir, especialmente, das limitações impostas pela Emenda Constitucional 95/2016, entre outros marcos constitucionais e legais; 
9.1.2. reavaliem os projetos estratégicos de investimentos com base em estudo atualizado de viabilidade, a fim de compatibilizar os seus cronogramas físico-financeiros com a real capacidade de alocação de recursos por parte da União, a partir, especialmente, das limitações impostas pela Emenda Constitucional 95/2016, entre outros marcos constitucionais e legais; 
9.1.3. acompanhem regularmente os projetos prioritários de Defesa por meio de sistema integrado de gerenciamento de portfólio que possibilite a tomada de decisão, tempestiva e transparente, baseada em análise de riscos nas hipóteses em que for necessária a alteração de escopo, de prazo ou de custo ou, até mesmo, a descontinuidade de projetos; 
9.2. determinar ao Ministério da Defesa, com fundamento nos princípios da eficiência administrativa (art. 37 da CF88) e da prevalência do interesse público (art. 2º da Lei 9.784/1999) e no art. 43, I, da Lei 8.443, de 1992, além do art. 250, II, do RITCU, que informe a este Tribunal nas prestações de contas anuais, a partir das relativas ao exercício de 2017, os seguintes dados relativos aos projetos estratégicos de Defesa: nome do projeto; prazo de execução inicial e atualizado no final do exercício; necessidade de recursos para o exercício (proposta orçamentária) ; dotação autorizada na lei orçamentária; montante do contingenciamento ocorrido; valores pagos de reajuste, atualização monetária e encargos contratuais; valor pago relativo ao orçamento do exercício; valores inscritos e pagos a título de restos a pagar; valor total pago no exercício; custo total atualizado do projeto; e percentual de execução física e financeira acumuladas no final do exercício, entre outras informações relevantes; 
9.3. determinar ao Comando da Marinha, com fundamento nos princípios da eficiência administrativa (art. 37 da CF88) e da prevalência do interesse público (art. 2º da Lei 9.784/1999) e no art. 43, I, da Lei 8.443, de 1992, além do art. 250, II, do RITCU, que, considerando a evolução da estrutura de gestão da Coordenadoria-Geral do Programa de Desenvolvimento de Submarino com Propulsão Nuclear desde o início da avença, reavalie o escopo do Contrato 40000/2009-010/00 firmado com o Consórcio Baía de Sepetiba para adequar o custo da contratação à realidade atual e, caso decida pela manutenção do contrato nos termos inicialmente pactuados, apresente ao TCU a devida motivação para essa decisão; 
9.4. recomendar ao Comando da Marinha, com fundamento nos princípios da eficiência administrativa (art. 37 da CF88) e da prevalência do interesse público (art. 2º da Lei 9.784/1999) e no art. 43, I, da Lei 8.443, de 1992, além do art. 250, III, do RITCU, que: 
9.4.1. avalie se a política de segurança das informações geridas pelo Consórcio Baía de Sepetiba está em conformidade com os requisitos de segurança da informação do Prosub, tendo em vista a ausência de sistema de autenticação com controle de permissões por usuário para o acesso aos contratos na rede interna do aludido consórcio; 
9.4.2. utilize protocolo de conexão segura para sistemas internos que lidem com informações restritas dos projetos estratégicos, em virtude da constatação de deficiência desse mecanismo de segurança da informação no sistema de gestão de documentos do Programa Nuclear da Marinha (PNM) , no âmbito da rede interna do Centro Tecnológico da Marinha em São Paulo (CTMSP) ; 
9.5. recomendar ao Comando do Exército, com fundamento nos princípios da eficiência administrativa (art. 37 da CF88) e da prevalência do interesse público (art. 2º da Lei 9.784/1999) e no art. 43, I, da Lei 8.443, de 1992, além do art. 250, III, do RITCU, que utilize protocolo de conexão segura para os sistemas que lidam com informações restritas de seus projetos estratégicos, tais como as transitadas na rede interna do Exército via Sistema GPWeb; 
9.6. recomendar ao Comando da Aeronáutica, com fundamento nos princípios da eficiência administrativa (art. 37 da CF88) e da prevalência do interesse público (art. 2º da Lei 9.784/1999) e no art. 43, I, da Lei 8.443, de 1992, além do art. 250, III, do RITCU, que utilize protocolo de conexão segura para sistemas que lidam com as informações restritas de seus projetos estratégicos, a exemplo daquelas transitadas na rede interna da Aeronáutica via Sistema GPWeb (GPaer) ; 
9.7. recomendar ao Centro de Controle Interno da Marinha, com fundamento nos princípios da eficiência administrativa (art. 37 da CF88) e da prevalência do interesse público (art. 2º da Lei 9.784/1999) e no art. 43, I, da Lei 8.443, de 1992, além do art. 250, III, do RITCU, que promova auditorias operacionais nos projetos estratégicos da Marinha, averiguando, especialmente, a capacidade de os controles internos adotados pelas organizações militares mitigarem os principais riscos operacionais e gerenciais envolvidos; 
9.8. fixar o prazo de 90 (noventa) dias para que os órgãos indicados nos itens 9.1 a 9.7 deste Acórdão manifestem-se sobre o cumprimento das determinações e recomendações ali descritas, devendo apresentar, inclusive, o devido plano de ação para a implementação das aludidas determinações, contendo, no mínimo, as medidas a serem adotadas, os responsáveis pelas ações e o prazo previsto para o efetivo cumprimento dessas medidas; 
9.9. dar ciência deste Acórdão, assim como do Relatório e do Voto que o fundamenta, com as necessárias garantias de sigilo, por meio de protocolo de comunicação específico que garanta a adequada transferência da responsabilidade pelo resguardo das informações, aos seguintes destinatários: Ministério da Defesa; Casa Civil da Presidência da República; Ministério do Planejamento, Desenvolvimento e Gestão; Ministério da Fazenda; Comissões de Relações Exteriores e Defesa Nacional do Senado Federal e de Relações Exteriores e de Defesa Nacional da Câmara dos Deputados; Comando da Marinha; Comando do Exército; e Comando da Aeronáutica;
9.10. manter a chancela de sigilo inerente a estes autos, com fundamento no art. 23, inciso V, da Lei 12.527, de 2011; e 
9.11. determinar que a SecexDefesa promova o monitoramento das determinações e recomendações contidas no presente Acórdão.
52. Levando-se em consideração a existência de medidas determinadas pelo Tribunal, destinadas a aprimorar o gerenciamento de projetos no âmbito do MD, medidas essas oriundas de constatações decorrentes de trabalho específico e pontual realizado em 2017, mais contemporâneas portanto que os supostos problemas relacionados à gestão de 2015, analisados nestes autos; entende-se que a verificação das gestão de projetos no âmbito do MD deve se focar no monitoramento das medidas veiculadas no Acórdão 1519/2017-TCU-Plenário, a serem implementadas no prazo de 90 dias a contar da ciência da decisão. 
53. Diante disso, no que concerne ao item b.IV, da diligência, embora não informadas providências para lidar com a carência de recursos financeiros, a exemplo do estabelecimento de projetos ou ações prioritárias nos casos de contingenciamento de recursos financeiros, reestabelecimento de metas factíveis diante de um cenário de estiagem orçamentária, dentre outras, entende-se que a diligência neste ponto tornou-se desnecessária, em face do tratamento individualizado e específico dispensado nos capítulos do Relatório do Acompanhamento de que cuidou o TC Processo 005.066/2016-6, já apreciado pelo TCU: Os projetos estratégicos de Defesa e seus desafios face à insuficiência e à instabilidade orçamentária do setor; e Estratégias adotadas pelos Comandos Militares e pelo Ministério da Defesa para dar continuidade aos projetos prioritários de Defesa frente às restrições orçamentárias.
54. Relativamente ao atendimento dos demais itens da diligência, constatou-se que houve o encaminhamento de alguns documentos, sobre os projetos estratégicos de defesa, informando previsão de início e término; valor estimado inicialmente e atualmente; cronograma de desembolsos previstos inicialmente, já executados e futuros; e cronograma de execução física previsto e realizado contemplando todos o período estimado de duração dos projetos (peças 24 e 25) .
55. Embora contenham informações relevantes de cada projeto estratégico de defesa, individualmente considerado, os documentos encaminhados não foram frutos de elaboração sistêmica da gestão de projetos do Ministério da Defesa. 
56. De forma fragmentada, os comandos militares elaboraram os documentos e encaminharam ao MD que, por sua vez, reencaminhou a esta Corte com o objetivo de atender à diligência. Inexistiu tratamento centralizado das informações que permitisse visão global dos portifólios de projetos de defesa das três forças.
57. As informações elaboradas pelo Comando do Exército trouxeram os projetos desdobrados em metas físicas previstas e executadas anualmente, do início do empreendimento até 2015, apresentando os valores financeiros globais iniciais e atuais de cada projeto, após efetuados reestimativas de custos (peça 24, p. 4) . Entretanto, não apresenta as metas e os cronogramas de desembolsos futuros em atendimento ao item 4.36, III, do Anexo único da Portaria TCU 321/2015.
58. Os Comandos da Aeronáutica e Marinha apresentaram informações sumarizadas com revelação dos custos estimados no início de cada projeto, as correspondentes posições em 2015, assim como o percentual as metas totalizadas que foram alcançadas nesse exercício (peça 24, p. 8 e 25, p. 7) . Silenciaram em relação aos cronogramas físico e financeiro anuais em conformidade com o item 4.36, II e IV, do Anexo único da Portaria TCU 321/2015. Além disso, o Comando da Aeronáutica utilizou dólar, real e euro para precificação dos custos dos projetos, sem uniformidade de parâmetros financeiros de avaliação.
59. Considera-se, portanto, que a diligência encaminhada foi parcialmente cumprida neste quesito. 
60. Como os documentos originariamente foram elaborados pelos comandos militares, sem sistematização mínima pelo MD, restou evidenciado que o Ministério não realiza gestão de projetos com análise dos diagnósticos acerca da performance dos empreendimentos, abarcando análises sobre variação de custos no exercício, cumprimento de prazos e metas, atendimento de escopo, cronograma de execução física e financeira, dentre outros pontos, a possibilitar a compreensão fidedigna da gestão dos três comandos militares, como órgãos executores.
61. Essa falta de informações sugere um acompanhamento inadequado dos projetos por parte do MD, especialmente, quanto a sua efetividade.
62. Apesar da magnitude da falha envolvendo a ausência de gestão de projetos, no exercício de 2015, dois fatos militam favoravelmente para que a análise dessa questão seja concluída sem que haja repercussão nas presentes contas. 
63. A uma, o Tribunal já se pronunciou sobre o problema ao exarar o Acórdão 1519/2017-TCU-Plenário, Ministro Relator André de Carvalho, induzindo à conclusão de que o tema gestão de projetos estratégicos de Defesa dar-se-á no bojo do monitoramento desse decisum, em sede de contas anuais posteriores a 2017, carecendo de sentido prosseguir sua análise nessas contas de 2015:
 9.2. determinar ao Ministério da Defesa, com fundamento nos princípios da eficiência administrativa (art. 37 da CF88) e da prevalência do interesse público (art. 2º da Lei 9.784/1999) e no art. 43, I, da Lei 8.443, de 1992, além do art. 250, II, do RITCU, que informe a este Tribunal nas prestações de contas anuais, a partir das relativas ao exercício de 2017, os seguintes dados relativos aos projetos estratégicos de Defesa: nome do projeto; prazo de execução inicial e atualizado no final do exercício; necessidade de recursos para o exercício (proposta orçamentária) ; dotação autorizada na lei orçamentária; montante do contingenciamento ocorrido; valores pagos de reajuste, atualização monetária e encargos contratuais; valor pago relativo ao orçamento do exercício; valores inscritos e pagos a título de restos a pagar; valor total pago no exercício; custo total atualizado do projeto; e percentual de execução física e financeira acumuladas no final do exercício, entre outras informações relevantes;
64. A duas, afigura-se notória que os documentos elaborados pelos comandos militares e encaminhados pelo MD atende parcialmente à diligência encaminha, mas não se prestam aos fins a que se destinam nos termos da Portaria TCU 321/2015, no sentido de retificar Relatório de Gestão 2015 do MD. Os dados e informações requisitados deveriam constar do relatório de gestão de 2015 para concretização do princípio da transparência da gestão pública, carecendo de sentido a esta altura dos acontecimentos determinar ao MD que retifique o aludido relatório de gestão de 2015 para inclusão das informações concernentes ao portifólio de projetos de defesa em andamento. 
65. Dessa forma, a partir do advento do Acórdão 1519/2017-TCU-Plenário, o foco do exame da gestão de projetos no âmbito das contas do MD há que atender mormente às providências veiculadas naquele decisum, a serem examinadas nas contas anuais da SG/MD de 2018 em diante, sem prejuízo da verificação do cumprimento do item 4.36 do Anexo único da Portaria TCU 321/2015, no tocante ao dever de prestar contas e transparência da gestão pública (princípios da transparência, Constituição Federal, art. 37, caput, e do interesse público, Lei 9.784/1999, art. 2º) .
VII – Governança
66. Segundo conclusões da instrução anterior, a governança, no âmbito da UPC, das Secretarias a ela subordinadas (Sepesd, Seprod e Seori) e do DPCN, atinente à gestão de riscos e de controles internos, carece de implantação efetiva. No RAG, o OCI avalia o gerenciamento de riscos no âmbito da entidade como básico, significando que os controles internos são tratados informalmente e que não há treinamento e comunicação sobre os mesmos no âmbito da SG/MD (peça 12, p. 36) . 
67. Contudo, tendo em vista que a UPC já possui plena consciência dessa necessidade e também que a instrução das contas do exercício anterior (TC Processo 027.582/2015-9) já fez recomendação no sentido de a UPC, entre outras medidas, aprimorar seus controles internos, não há, no momento, necessidade de nova recomendação, devendo o tema ser objeto de avaliações futuras. 
68. Além disso, há de se considerar como plausível a justificativa contida no RG sobre o atraso na implementação de diversas práticas de governança, sobretudo nos controles internos, motivadas pelo retardo na emissão da Política Setorial de Defesa e na Estratégia Setorial de Defesa, que consolidam os objetivos e as ações setoriais de defesa que orientam a confecção dos planos setoriais do MD (peça 12, p. 36) .
VIII. Tratamento contábil da depreciação, da amortização e da exaustão de itens do patrimônio e avaliação e mensuração de ativos e passivos
69. A conclusão da análise anterior ressaltou que não há indicações ou referências sobre as notas explicativas relacionadas às demonstrações contábeis, embora a SG/MD tenha informado que elas se encontram descritas no item 5 (Desempenho Financeiro) do RG (peça 1, p. 126) .
70. Deve-se ressaltar que as notas explicativas são complementos imprescindíveis às demonstrações contábeis e constituem-se de quadros analíticos ou outras demonstrações contábeis necessárias à análise e entendimento integral da evolução patrimonial da entidade. Nesse sentido, a Lei 6.404/1976, aplicada subsidiariamente as demonstrações contábeis do setor público, lista os principais pontos a serem abordados em tais documentos:
5º As notas explicativas devem:          
I – apresentar informações sobre a base de preparação das demonstrações financeiras e das práticas contábeis específicas selecionadas e aplicadas para negócios e eventos significativos;   
II – divulgar as informações exigidas pelas práticas contábeis adotadas no Brasil que não estejam apresentadas em nenhuma outra parte das demonstrações financeiras;  
III – fornecer informações adicionais não indicadas nas próprias demonstrações financeiras e consideradas necessárias para uma apresentação adequada; e 
IV – indicar:   
a) os principais critérios de avaliação dos elementos patrimoniais, especialmente estoques, dos cálculos de depreciação, amortização e exaustão, de constituição de provisões para encargos ou riscos, e dos ajustes para atender a perdas prováveis na realização de elementos do ativo;  
b) os investimentos em outras sociedades, quando relevantes (art. 247, parágrafo único) ; 
c) o aumento de valor de elementos do ativo resultante de novas avaliações (art. 182, § 3o ) ;     
d) os ônus reais constituídos sobre elementos do ativo, as garantias prestadas a terceiros e outras responsabilidades eventuais ou contingentes;     
e) a taxa de juros, as datas de vencimento e as garantias das obrigações a longo prazo;   
f) o número, espécies e classes das ações do capital social;  
g) as opções de compra de ações outorgadas e exercidas no exercício;                         
h) os ajustes de exercícios anteriores (art. 186, § 1o) ; e
i) os eventos subsequentes à data de encerramento do exercício que tenham, ou possam vir a ter, efeito relevante sobre a situação financeira e os resultados futuros da companhia.        
71. Diante disso, apesar de a instrução inicial abster de proposta de medidas saneadoras, entende-se que deva ser dada ciência à SG/MD no tocante à falta de notas explicativas que complementem as demonstrações contábeis que instruem a prestação de contas anuais daquela Secretaria-Geral.
IX. Avaliação do cumprimento de obrigações legais e normativas 
IX-1. Tratamento de deliberações exaradas em acórdãos o TCU
72. No tocante ao item II da diligência encaminhada, requereu-se que a SG/MD encaminhasse documentos e informações sobre o cumprimento do Acórdão 1176/2015-TCU-Plenário, relatado pelo Ministro André Luís de Carvalho, que determinou aos OCIs que informassem no RAG o cumprimento da determinação constante do item 9.4, abaixo reproduzido (peça 12, p 30) .
Acórdão 1176/2015-TCU-Plenário
9.4. determinar a todos os órgãos, autarquias e fundações autárquicas da administração pública federal que, nos casos em que os proventos de aposentadoria não estejam sendo pagos de acordo com as regras indicadas nos itens deste Acórdão, no prazo de até 126 (cento e vinte) dias, contados da ciência desta deliberação, adotem as providências cabíveis para a efetiva regularização desses pagamentos, com a observância, se necessário, do contraditório e da ampla defesa, informando o TCU sobre o resultado dessas providências em item específico do correspondente relatório de gestão nas respectivas tomadas ou prestações de contas anuais, observadas as seguintes regras: 
9.4.1. aplicar o disposto no presente item para as aposentadorias ainda não encaminhadas ao TCU, desde que sua concessão tenha ocorrido em prazo inferior a cinco anos; 
9.4.2. no caso de a aposentadoria ainda não ter sido enviada ao TCU, concedida a mais de cinco anos, enviar o ato de aposentadoria original e respectivo ato de alteração, com expressa menção ao presente acórdão; 
9.4.3. no caso de a aposentadoria já tiver sido encaminhada ao TCU, ainda não apreciada e tendo ela prazo inferior a cinco anos contados de sua concessão, solicitar o retorno do respectivo ato ao órgão concedente, ajustar o pagamento e proceder à alteração devida no ato com posterior reenvio a este Tribunal, via controle interno;
9.4.4. no caso de a aposentadoria já tiver sido encaminhada ao TCU, ainda não apreciada e tendo ela prazo superior a cinco anos contados de sua concessão, encaminhar ato de alteração com a especificação completa da alteração realizada, fazendo expressa menção ao presente acórdão; 
9.4.5. no caso de a aposentadoria já tiver sido registrada pelo TCU nos últimos cinco anos, enviar expediente a esta Corte dando conta da necessidade de revisão dos pagamentos, para fins de o TCU adotar as providências internas cabíveis. 
9.5. determinar, ainda, aos órgãos de controle interno financeiro que atuam junto aos órgãos, autarquias e fundações autárquicas da administração pública federal que, nos relatórios de auditoria de gestão atinentes às respectivas tomadas ou prestações de contas anuais, façam constar expressamente informação específica sobre o efetivo cumprimento, ou não, da determinação contida no item 9.4 deste Acórdão;
73. Mediante análise da documentação encaminhada, observa-se que a diligência não foi satisfatoriamente atendida (peças 18, 24 e 25) . Apesar disso, deve ser ressaltado que as medidas determinadas pelo decisum são de suma importância dada a complexidade do assunto, mormente em razão da miríade de normativos previdenciários existentes, e a relevância dos impactos orçamentários a curto, médio e longo prazo. 
74. Pela sistemática atual de processamento de aposentadorias, pode resultar que dois servidores, no mesmo cargo, poderiam aposentar-se com proventos idênticos, embora um conte com proventos integrais, após 35 anos de contribuição, e o outro com proventos “proporcionais”, embora com apenas 30 anos de contribuição, tudo isso em desconformidade com as disposições constitucionais e legais que regem a matéria (vide parágrafo 47 do Voto ao Acórdão 1176/2015-TCU-Plenário) .
75. Entretanto, como o Acórdão 1176/2015-TCU-Plenário foi prolatado em 2015, apresenta-se mais razoável que o cumprimento das aludidas exigências seja monitorado nas contas dos exercícios subsequentes, inclusive para que haja prazo razoável entre o conhecimento da decisão e eventual aprimoramento/implemento das ações correspondentes. Ademais, conforme informado na correspondência eletrônica acostada à peça 27, encontra em execução o monitoramento do aludido decisum.
IX.2 Outros monitoramentos 
Acórdão 8465/2015-TCU-Segunda Câmara - TC Processo 023.458/2013-5 (PC – Exercício de 2012) - Seori
76. Sobre o item I, c, da diligência encaminhada, questionou-se a SG/MD sobre o tratamento das recomendações constantes do Acórdão 8465/2015-TCU-Segunda Câmara, que dizem respeito ao planejamento estratégico, controles e gestão de riscos, bem como indicadores de desempenho, da Seori, Seprod e Sepesd:
1.8. Recomendar: 1.8.1. à Secretaria de Coordenação e Organização Institucional e à Secretaria de Produtos de Defesa que: (i) aperfeiçoem seu planejamento estratégico para que contenha, bem delineados, objetivos, estratégias, metas, indicadores e ações que lhe permitam alcançar sua visão de futuro (princípios da eficiência e da publicidade, Constituição Federal, art. 37, caput; e do interesse público, Lei 9.784/1999, art. 2º) ; (ii) aperfeiçoem os indicadores de desempenho de gestão para que sejam claramente definidos e associados ou associáveis aos objetivos estratégicos da unidade, de forma a permitir monitoramento do desempenho da unidade (princípios da transparência, Constituição Federal, art. 37, caput, e do interesse público, Lei 9.784/1999, art. 2º) ;
1.8.2. à Secretaria de Coordenação e Organização Institucional que: (i) aprimore seu sistema de controles internos para suprimir deficiências observadas nos componentes ambiente de controle e avaliação de riscos, de forma a assegurar o alcance de objetivos organizacionais, incluindo os relacionados à sobrevivência, à continuidade e à sustentabilidade da organização (princípios da eficiência e legalidade, Constituição Federal, art. 37, caput, e do interesse público, Lei 9.784/1999, art. 2º) ; (ii) observe os limites normativos de quantum máximo de pessoal na Unidade (princípio da legalidade, art. 37, caput, da Constituição Federal) ; e
1.8.3. ao Estado-Maior Conjunto das Forças Armadas e à Secretaria de Pessoal, Ensino, Saúde e Desporto (Sepesd) que aprimorem seu planejamento estratégico para que contenha, bem delineados, objetivos, estratégias, metas, indicadores e ações que lhe permitam alcançar sua visão de futuro (princípios da eficiência e da publicidade, Constituição Federal, art. 37, caput, e do interesse público, Lei 9.784/1999, art. 2º) .
77. Em resposta, o Secretário da SG/MD encaminhou a Instrução Normativa 2SG – MD, de 20/10/2016, acostada a estes autos à peça 18, pela qual se comprova a elaboração do planejamento estratégico e indicadores de desempenho dessa Secretaria. 
78. O documento encaminhado apresenta relativa coerência com o estágio atual de evolução técnica e teórica do planejamento estratégico e dos indicadores de desempenho, a exemplo do planejamento estratégico do TCU, inclusive com menção dos responsáveis por cada objetivo estratégico, fazendo-se menção expressa à Seori, Seprod e Sepesd. 
79. Conforme se observa, a instrução normativa 2SG – MD, de 20/10/2016 veicula modelo teórico de planejamento que de fato comprova providências do Ministério no sentido de implementar a determinação do Acórdão 8465/2015-TCU-Segunda Câmara. Contudo, deverá ser praticado ou implementado nas contas de 2016 em diante, apresentando-se impraticável a adoção retroativa deste modelo de 2016 para retificação da presente prestação de contas de 2015.
80. Cumpre esclarecer que as análises das contas anuais e os aprimoramentos da gestão decorrentes, apresentam-se de caráter cíclico em razão da seguinte dinâmica imposta pelo Tribunal: as falhas na gestão apreciadas pelo TCU em determinado ano (ano A) tem suas correções implementadas na gestão de A+1, cuja apreciação só ocorrerá em A+2. 
81. No caso em tela, como o Acórdão 8465/2015-TCU-Segunda Câmara foi prolatado ao final de 2015, apresenta-se ilógico exigir ainda nestas contas de 2015 retificação do planejamento estratégico que deverá constar e gerar repercussões nas contas de 2016. Ou seja, pela dinâmica atual de análise de contas, em sede de controle externo, o fiel cumprimento do Acórdão 8465/2015-TCU-Segunda Câmara deverá ser objeto de verificação por ocasião do exame das gestões dos exercícios de 2016 em diante.
82. Diante do exposto, entende-se como atendida a diligência encaminhada e saneada a impropriedade formal outrora detectada.
IX.3 Avaliação das providências adotadas em função das recomendações exaradas pelo Órgão de Controle Interno
83. Neste item, o exame anterior apontou que a UPC e suas subunidades subordinadas adotaram medidas suficientes para cumprir as recomendações do órgão de controle interno na maior parte delas. Algumas recomendações ficaram pendentes, significando que a setorial de controle interno as avaliaria oportunamente. Houve um caso que restou prejudicado em razão de não-conclusão da verificação do cumprimento da recomendação e ainda duas recomendações deixaram de ser cumpridas, haja vista que o OCI considerou não haver comprovada a efetividade das medidas anunciadas pela administração e que as providências informadas não surtiram os efeitos pretendidos. De todo modo, concluiu que são recomendações pontuais que podem ser tratadas no âmbito do controle interno, sem necessidade de averiguação por parte do TCU (peça 12, p. 43) .
X Informações sobre a revisão dos contratos vigentes firmados com as empresas beneficiadas pela desoneração da folha de pagamentos
84. Conforme ressaltado na instrução inicial, a SG/MD informou que as providências relacionadas ao benefício decorrente da desoneração da folha de pagamento, com vistas ao cumprimento da deliberação do TCU, estão suspensas em razão da cessação dos efeitos dos itens 9.2 e 9.3 do Acórdão 2859/2013-TCU-Plenário, a partir de 18/11/2014, até ulterior deliberação da Colenda Corte de Contas, conforme consta no Relatório de Auditoria Anual de Contas - Exercício de 2014, item 2.11, datado de 25/9/2015 (peça 12, p. 43) . 
85. A permanência da suspensão dos efeitos dos itens 9.2 e 9.3 do Acórdão 2859/2013-TCU-Plenário, foi confirmada pelo Ministério do Planejamento, Desenvolvimento e Gestão, encontrando-se a questão no aguardo de manifestação do Tribunal. Ademais, não há deliberações recentes do TCU acerca da questão, de modo que os efeitos dos itens 9.2 e 9.3 do Acórdão 2859/2013-TCU-Plenário continuam suspensos (peça 12, p. 43) .
PROPOSTA DE ENCAMINHAMENTO
86. Diante do atendimento parcial da diligência anteriormente encaminhada, submeto os autos à consideração superior, com a seguinte proposta de encaminhamento: 
I – Com fundamento nos arts. 1º, I, 16, I, 17 e 23, I, da Lei 8.443/1992 c/c os arts. 1º, I, 207 e 214, I, do Regimento Interno, julgar regulares as contas dos responsáveis abaixo nominados e dar-lhes quitação plena: Ari Matos Cardoso (CPF XXX.372.387-XX) , Eva Maria Cella Dal Chiavon (CPF XXX.606.759-XX) , Herval Lacerda Alves (CPF XXX.592.345-XX) , Joaquim Silva e Luna (CPF XXX.864.767-XX) , Murilo Marques Barboza (CPF XXX.390.367-XX) , Luiz Antônio de Souza Cordeiro (CPF XXX.834.401-XX) , Ricardo Machado Vieira (CPF XXX.501.438-XX) ; Roberto de Medeiros Dantas (CPF XXX.922.198-XX) .
II - Dar ciência à Secretaria Geral do MD sobre as seguintes impropriedades/falhas, para que sejam adotadas medidas internas com vistas à prevenção de ocorrências semelhantes:
II.1 - não atendimento ao disposto no item 4.1 do Anexo único da Portaria TCU 321/2015, que guarda correspondência com o item I.5.1 do Anexo único da Portaria TCU 90/2014, por não ter realizado as seguintes tarefas concernentes à elaboração e implementação do planejamento estratégico:
a) não apresentou a descrição sintética dos planos estratégico, tático e/ou operacional que orientaram sua atuação e, menos ainda, as revisões ocorridas desde a elaboração, as estratégias adotadas para sua realização e para o tratamento dos riscos envolvidos – item I.5.a do Anexo único da Portaria TCU 90/2014; 
b) não apresentou informações sobre os estágios de implementação do planejamento estratégico - item 4.1.3 do Anexo único à Portaria TCU 321/2015 e item I.5.b do Anexo único da Portaria TCU 90/2014; 
c) não apresentou informações sobre o programa de trabalho e as estratégias de execução – item 4.1.1 do Anexo único à Portaria TCU 321/2015; e
d) não apresentou informações sobre desdobramento do plano estratégico - item 4.1.5 do Anexo único à Portaria TCU 321/2015. 
II.2 - não-conformidade do rol de responsáveis, em decorrência da inclusão indevida no rol de agentes que não terão contas julgadas e da ausência dos titulares e eventuais substitutos da Seprod, da Sepesd e do DPCN, o que afronta o disposto nos artigos 6º da DN TCU 147/2015 e 10, caput, da IN TCU 63/2010.
II.3 - ausência de notas explicativas que complementem as demonstrações contábeis que instruem a prestação de contas anuais daquela Secretaria-Geral, em desconformidade com o artigo 5º da Lei 6.604.
III - Dar ciência ao órgão de controle interno da ausência de verificação ou atesto no tocante à conformidade do rol de responsáveis, elaborado pela unidade prestadora de contas, para com os dispositivos da IN TCU 63/2010, em prejuízo do disposto no art. 6°, § 7°, da DN TCU 147/2015.
IV - Apor a classificação da peça 25 do presente processo com o grau de sigilo “reservado”, nos termos do art. 23, I e V, da Lei 12.527/2011, c/c os arts. 6º, I, 7º, I e V, e 8º da Resolução TCU 254/2013, pelo prazo de 5 (cinco) anos a contar de 31/08/2017.
O MPTCU, representado pelo Procurador Júlio Marcelo de Oliveira, divergiu parcialmente do encaminhamento proposto pela SecexDefesa (peça 31) :
O Ministério Público de Contas diverge parcialmente da proposta de encaminhamento apresentada pela unidade técnica, pelos motivos a seguir expostos.
De início, cabe destacar que as falhas na elaboração do rol de responsáveis detectadas na instrução preliminar não foram saneadas pela unidade jurisdicionada nem mesmo após a diligência efetuada pela unidade técnica. Tais falhas consistiram na falta de indicação dos substitutos dos dirigentes máximos da Seprod, da Sepesd e do DPCN, na falta de indicação do efetivo período de substituição por parte dos srs. Murilo Marques Barboza (substituto do dirigente máximo da SG/MD) e José Renato Correa de Lima (substituto do dirigente máximo da Seori) e na inclusão de diversos agentes que não deveriam constar do rol. 
Na resposta à diligência, datada de 25/7/2017, o Secretário-Geral do Ministério da Defesa limitou-se a afirmar que a retificação do rol de responsáveis, para atender às orientações dos arts. 10 e 11 da Instrução Normativa TCU 63/2010 e do art. 6º da Decisão Normativa TCU 147/2015, foi realizada na prestação de contas de 2016 (peça 18) .
Tal resposta foi claramente insuficiente, a uma, porque a diligência visou, por óbvio, que fosse retificado o rol de responsáveis do presente processo de prestação de contas (2015) , e, a duas, porque no processo de prestação de contas do exercício de 2016 (TC Processo 032.297/2017-3) , remanesceu a falha relativa à falta de indicação, no rol de responsáveis, do efetivo período de substituição dos dirigentes máximos da Seori, da Sepesd, da Seprod e do DPCN, o que, inclusive, motivou diligência naqueles autos, a teor do Ofício 501/2018-TCU/SecexDefesa, de 27/6/2018 (peça 16 do TC Processo 032.297/2017-3) .
A elaboração de rol de responsáveis em processos de prestação de contas ordinária deve seguir o disposto no art. 10 da IN TCU 63/2010, a seguir transcrito (grifou-se) :
“Art. 10 Serão considerados responsáveis pela gestão os titulares e seus substitutos que desempenharem, durante o período a que se referirem as contas, as seguintes naturezas de responsabilidade, se houver:
I. dirigente máximo da unidade jurisdicionada;
II. membro de diretoria ou ocupante de cargo de direção no nível de hierarquia imediatamente inferior e sucessivo ao do dirigente de que trata o inciso anterior, com base na estrutura de cargos aprovada para a unidade jurisdicionada;
III. membro de órgão colegiado que, por definição legal, regimental ou estatutária, seja responsável por ato de gestão que possa causar impacto na economicidade, eficiência e eficácia da gestão da unidade.
Parágrafo único. O Tribunal poderá definir outras naturezas de responsabilidade na decisão normativa de que trata o art. 4º.”
Na Decisão Normativa TCU 147/2015, ficou esclarecido que:
“Art. 6º Para fins do julgamento a que se refere o art. 16 da Lei nº 8.443/92, consideram-se responsáveis os titulares e substitutos que desempenharam, no exercício de 2015, pelo menos uma das naturezas de responsabilidade especificadas no caput do art. 10 da IN TCU nº 63/2010.
§ 1º No caso de secretaria-executiva de ministério ou órgão equivalente, também devem ser incluídos no rol os titulares das demais secretarias da estrutura do respectivo ministério.
§ 2º Em relação ao disposto no § 1º deste artigo, excetuam-se os titulares de secretarias relacionadas no Anexo I da DN TCU 146/2015 para apresentação individual de relatório de gestão.
 (...) 
§ 5º O responsável substituto de que trata o caput constará do rol somente se tiver efetivamente exercido a substituição do titular no exercício de referência das contas, situação em que deverão ser informados os períodos.
§ 6º Na apresentação das informações de identificação dos responsáveis de que trata o caput, as unidades prestadoras de contas relacionadas no Anexo I desta decisão normativa devem observar, além do art. 11 da IN TCU nº 63/2010, as orientações e estrutura do Sistema e-Contas.
§ 7º O órgão de controle interno deve verificar se o rol de responsáveis elaborado pela unidade prestadora de contas está em conformidade com os dispositivos da IN TCU nº 63/2010 e com as orientações do Sistema e-Contas.”
A existência de falhas no rol de responsáveis da SG/MD e de suas unidades subordinadas já ocorreu em exercícios anteriores, como se verifica do teor dos Acórdão 11201/2016-TCU-Segunda Câmara (proferido em 18/10/2016) e 3.107/2016-Plenário (proferido em 30/11/2016) , exarados nos processos de prestação de contas da SG/MD referentes a 2013 e 2014 (TC Processo 024.055/2014-0 e TC Processo 027.582/2015-9) e parcialmente reproduzidos abaixo:
“1.10. cientificar a Secretaria de Controle Interno do Ministério da Defesa da necessidade de serem individualizadas as responsabilidades pela gestão, devendo ser divisados os períodos de gestão do titular e de seus substitutos, para efeito de responsabilização e em atendimento ao disposto na Instrução Normativa TCU 63/2010, art. 10;” (Acórdão 11201/2016-TCU-Segunda Câmara) 
“1.10. Cientificar:
 1.10.1. a Secretaria-Geral do Ministério da Defesa; a Secretaria de Produtos de Defesa; a Secretaria de Coordenação e Organização Institucional e o Departamento do Programa Calha Norte da necessidade de observar o disposto no art. 10 da IN – TCU 63/2010, quando da elaboração do rol de responsáveis nas próximas prestações de contas, especialmente no que respeita aos registros de períodos de gestão dos responsáveis;” (Acórdão 3107/2016-TCU-Plenário) 
Nesse contexto de reiterado descumprimento a normas do TCU, observado também nas contas de 2016, apresentadas a esta Corte após a ciência dos Acórdão 11201/2016-TCU-Segunda Câmara e 3.107/2016-Plenário, entende-se que, em vez de meramente se expedir nova ciência da irregularidade, deve-se proferir determinação, para que a SG/MD, nas próximas contas ordinárias, informe, no rol de responsáveis, os efetivos períodos da substituição do titular pelos gestores substitutos. Também deve ser proferida determinação para que o controle interno, no próximo relatório de auditoria anual de contas da SG/MD, informe se o rol de responsáveis foi elaborado de acordo com as exigências do TCU.
Apesar de a unidade jurisdicionada não ter retificado o rol de responsáveis destas contas, a Secex/Defesa entendeu que, pelas informações contidas nos autos, poder-se-ia concluir, indiretamente, que o sr. Murilo Marques Barboza substituiu o titular da SG/MD nos períodos de 8/10 a 22/10/2015 e de 1/11 a 31/12/2015, e que o sr. José Renato Correa de Lima não substituiu o titular da Seori ao longo de 2015 (peça 28, pp. 4/5) . Assim, propôs que o sr. José Renato Correa de Lima fosse excluído do presente processo.
Ao ver do MP de Contas, é temerária a exclusão do sr. José Renato Correa de Lima destes autos, haja vista que as informações contidas no Relatório de Gestão, quanto ao período de atuação dos titulares das subunidades da SG/MD (peça 1, p. 175) , são bastante genéricas, sendo pouco crível que, ao longo de todo o ano de 2015, não tenha ocorrido nenhum dia de substituição dos titulares da Seori, da Seprod e do DPCN. Ademais, no processo de prestação de contas da SG/MD referente ao exercício de 2014, o sr. José Renato Correa de Lima constou do rol de responsáveis, como dirigente substituto da Seori, e teve suas contas julgadas regulares com ressalva, nos termos do Acórdão 3107/2016-TCU-Plenário. 
Portanto, entende-se que o sr. José Renato Correa de Lima também deve ter suas contas julgadas no presente processo.
Quanto ao mérito do julgamento destas contas, o MP de Contas entende que, em vez da regularidade plena, alguns responsáveis merecem ter suas contas julgadas regulares com ressalva, haja vista que ficaram caracterizadas falhas relevantes ocorridas em 2015, ainda que algumas delas tenham sido saneadas em exercícios futuros ou estejam sendo tratadas em outros processos em trâmite neste Tribunal.
Entre essas falhas, estão a insuficiência dos indicadores de desempenho informados no Relatório de Gestão e a deficiência do planejamento estratégico (peça 12, pp. 7/8) . Essas ocorrências também foram verificadas nas contas ordinárias de 2012 (Acórdão 8465/2015-TCU-Segunda Câmara) , de 2013 (Acórdão 11201/2016-TCU-Segunda Câmara) e de 2014 (Acórdão 3107/2016-TCU-Plenário) , e motivaram a aposição de ressalvas às contas de 2013 e 2014 de diversos responsáveis, além da expedição de recomendações.
De acordo com a instrução de mérito da unidade técnica, apenas em 20/10/2016, com a edição da Instrução Normativa 2/SG-MD, que aprovou o Plano de Diretrizes da Secretaria-Geral para 2017 a 2019, houve o aperfeiçoamento do planejamento estratégico e dos indicadores de desempenho no âmbito da SG/MD (peça 28, p. 7) .
Assim, como a falha só foi saneada após o exercício de que tratam estas contas, entende-se que deve ensejar a aposição de ressalva às contas da sra. Eva Maria Cella Dal Chiavon, que exerceu a titularidade da SG/MD na maior parte do exercício de 2015. 
Outra falha devidamente caracterizada nos autos diz respeito à ausência de gestão e coordenação de projetos prioritários do MD. Mesmo após diligência efetuada junto à unidade jurisdicionada, ficou evidenciado que “o Ministério não realiza gestão de projetos com análise dos diagnósticos acerca da performance dos empreendimentos, abarcando análises sobre variação de custos no exercício, cumprimento de prazos e metas, atendimento de escopo, cronograma de execução física e financeira, dentre outros pontos, a possibilitar a compreensão fidedigna da gestão dos três comandos militares, como órgãos executores” (peça 28, p. 11) .
Referida questão foi objeto de análise no TC Processo 005.066/2016-6, que tratou do acompanhamento dos projetos estratégicos da Defesa. Uma das fragilidades detectadas na fiscalização realizada pela equipe de auditoria no período de 13/6 a 18/11/2016 foi “a falta de uma gestão integrada dos projetos estratégicos de Defesa nos Comandos Militares e no MD”. Segundo a equipe de auditoria (peça 143 daqueles autos) :
“307. (...) . Os órgãos possuem seus próprios escritórios de projetos, em diferentes níveis de maturidade em gerenciamento de projetos e programas. Contudo, no nível estratégico, carecem de gerenciamento de portfólio que permita, por exemplo, priorizar os projetos certos em termos de melhor relação de benefícios e alinhamento estratégico, e dar mais eficiência na implementação dos empreendimentos.
308. Os órgãos estão empenhados em aperfeiçoar seus mecanismos de gestão. Porém, as medidas ainda estão sendo pensadas e gradativamente adotadas, razão pela qual não foi possível avaliar a efetividade dessas ações. Por enquanto, a estratégia para dar continuidade aos projetos estratégicos de defesa consiste basicamente em alongar os cronogramas na busca de recursos. Contudo, não existe uma análise sobre as condições que inviabilizariam a continuidade dos empreendimentos.
 (...) 
314. Especificamente em relação ao MD, o órgão deverá assumir com mais diligência a sua responsabilidade de implementar a END [Estratégia Nacional de Defesa] e de coordenar os esforços empreendidos pelas Forças, caso contrário, os projetos estratégicos de defesa continuarão sendo formulados e executados sem a necessária visão sistêmica e estarão constantemente disputando espaço na agenda política da Defesa Nacional, assim como recursos orçamentários ano após ano.”
Ao apreciar esse processo, o Tribunal, acolhendo o voto do Ministro-Relator André Luís de Carvalho, proferiu o Acórdão 1519/2017-TCU-Plenário (sigiloso) , parcialmente reproduzido a seguir:
“9.1. determinar ao Ministério da Defesa e aos Comandos Militares da Marinha, Exército e Aeronáutica, com fundamento nos princípios da eficiência administrativa (art. 37 da CF88) e da prevalência do interesse público (art. 2º da Lei 9.784/1999) e no art. 43, I, da Lei 8.443, de 1992, além do art. 250, II, do Regimento Interno do TCU (RITCU) , e nos Acórdãos 2.952/2013 e 3.107/2016, do Plenário do TCU, que: 
9.1.1. condicionem o início de novos projetos de investimentos relacionados com a aquisição ou o desenvolvimento de materiais de emprego militar a existência de estudos de viabilidade que demonstrem a exequibilidade dos seus cronogramas físico-financeiros, considerando, nos aludidos estudos, o portfólio de investimentos em execução e a real capacidade de alocação de recursos por parte da União, a partir, especialmente, das limitações impostas pela Emenda Constitucional 95/2016, entre outros marcos constitucionais e legais; 
9.1.2. reavaliem os projetos estratégicos de investimentos com base em estudo atualizado de viabilidade, a fim de compatibilizar os seus cronogramas físico-financeiros com a real capacidade de alocação de recursos por parte da União, a partir, especialmente, das limitações impostas pela Emenda Constitucional 95/2016, entre outros marcos constitucionais e legais; 
9.1.3. acompanhem regularmente os projetos prioritários de Defesa por meio de sistema integrado de gerenciamento de portfólio que possibilite a tomada de decisão, tempestiva e transparente, baseada em análise de riscos nas hipóteses em que for necessária a alteração de escopo, de prazo ou de custo ou, até mesmo, a descontinuidade de projetos; 
9.2. determinar ao Ministério da Defesa, com fundamento nos princípios da eficiência administrativa (art. 37 da CF88) e da prevalência do interesse público (art. 2º da Lei 9.784/1999) e no art. 43, I, da Lei 8.443, de 1992, além do art. 250, II, do RITCU, que informe a este Tribunal nas prestações de contas anuais, a partir das relativas ao exercício de 2017, os seguintes dados relativos aos projetos estratégicos de Defesa: nome do projeto; prazo de execução inicial e atualizado no final do exercício; necessidade de recursos para o exercício (proposta orçamentária) ; dotação autorizada na lei orçamentária; montante do contingenciamento ocorrido; valores pagos de reajuste, atualização monetária e encargos contratuais; valor pago relativo ao orçamento do exercício; valores inscritos e pagos a título de restos a pagar; valor total pago no exercício; custo total atualizado do projeto; e percentual de execução física e financeira acumuladas no final do exercício, entre outras informações relevantes; 
 (...) 
9.8. fixar o prazo de 90 (noventa) dias para que os órgãos indicados nos itens 9.1 a 9.7 deste Acórdão manifestem-se sobre o cumprimento das determinações e recomendações ali descritas, devendo apresentar, inclusive, o devido plano de ação para a implementação das aludidas determinações, contendo, no mínimo, as medidas a serem adotadas, os responsáveis pelas ações e o prazo previsto para o efetivo cumprimento dessas medidas;”
O plano de ação de que trata o item 9.8 do Acórdão 1519/2017-TCU-Plenário foi apresentado pela SG/MD em 6/12/2017 (peça 201 do TC Processo 005.066/2016-6) , e ainda será analisado pela unidade técnica naquele processo.
Todavia, independentemente do resultado do monitoramento do Acórdão 1519/2017-TCU-Plenário, ficou caracterizado que, no exercício de 2015, não havia uma gestão integrada dos projetos estratégicos do Ministério da Defesa, tanto é que os documentos encaminhados em resposta à diligência não permitiram uma visão global dos portfólios de projetos de defesa das três forças armadas e nem apresentaram os cronogramas físicos e financeiros anuais e as medidas para lidar com a carência de recursos financeiros. Esse fato justifica, pois, a aposição de ressalva às contas da sra. Eva Maria Cella Dal Chiavon.
No tocante ao Acórdão 1176/2015-TCU-Plenário, proferido em 13/5/2015, no âmbito do TC Processo 034.062/2011-4, que cuidou de representação acerca da falta de uniformização na aplicação da legislação que trata do cálculo dos proventos de aposentadoria pela média das maiores remunerações, a instrução preliminar da Secex/Defesa apontou que, no Relatório de Auditoria de Gestão de 2015, não constou informação sobre o cumprimento da determinação contida no item 9.4 do citado acórdão, descumprindo-se, assim, o item 9.5 desse mesmo acórdão (peça 12, pp. 39/40) . Reproduzem-se, a seguir, os itens 9.4 e 9.5 do Acórdão 1176/2015-TCU-Plenário:
“9.4. determinar a todos os órgãos, autarquias e fundações autárquicas da administração pública federal que, nos casos em que os proventos de aposentadoria não estejam sendo pagos de acordo com as regras indicadas nos itens deste Acórdão, no prazo de até 120 (cento e vinte) dias, contados da ciência desta deliberação, adotem as providências cabíveis para a efetiva regularização desses pagamentos, com a observância, se necessário, do contraditório e da ampla defesa, informando o TCU sobre o resultado dessas providências em item específico do correspondente relatório de gestão nas respectivas tomadas ou prestações de contas anuais, observadas as seguintes regras:
9.4.1. aplicar o disposto no presente item para as aposentadorias ainda não encaminhadas ao TCU, desde que sua concessão tenha ocorrido em prazo inferior a cinco anos;
9.4.2. no caso de a aposentadoria ainda não ter sido enviada ao TCU, concedida a mais de cinco anos, enviar o ato de aposentadoria original e respectivo ato de alteração, com expressa menção ao presente acórdão;
9.4.3. no caso de a aposentadoria já tiver sido encaminhada ao TCU, ainda não apreciada e tendo ela prazo inferior a cinco anos contados de sua concessão, solicitar o retorno do respectivo ato ao órgão concedente, ajustar o pagamento e proceder à alteração devida no ato com posterior reenvio a este Tribunal, via controle interno;
9.4.4. no caso de a aposentadoria já tiver sido encaminhada ao TCU, ainda não apreciada e tendo ela prazo superior a cinco anos contados de sua concessão, encaminhar ato de alteração com a especificação completa da alteração realizada, fazendo expressa menção ao presente acórdão;
9.4.5. no caso de a aposentadoria já tiver sido registrada pelo TCU nos últimos cinco anos, enviar expediente a esta Corte dando conta da necessidade de revisão dos pagamentos, para fins de o TCU adotar as providências internas cabíveis.
9.5. determinar, ainda, aos órgãos de controle interno financeiro que atuam junto aos órgãos, autarquias e fundações autárquicas da administração pública federal que, nos relatórios de auditoria de gestão atinentes às respectivas tomadas ou prestações de contas anuais, façam constar expressamente informação específica sobre o efetivo cumprimento, ou não, da determinação contida no item 9.4 deste Acórdão;”
Neste processo, instada em sede de diligência a se pronunciar sobre o cumprimento do item 9.4 do Acórdão 1176/2015-TCU-Plenário (peça 14) , a Secretaria de Controle Interno do Ministério da Defesa (Ciset/MD) permaneceu silente sobre a questão.
Analisando-se os autos do TC Processo 034.062/2011-4, verifica-se que a Ciset/MD foi notificada do Acórdão 1176/2015-TCU-Plenário em 5/6/2015 (peças 87 e 146 daqueles autos) e, em resposta, encaminhou ao TCU o Ofício 7.085/2015/Geori/Ciset-MD, de 3/7/2015, ao qual foram anexados os comprovantes de ciência da aludida deliberação pelos dirigentes das unidades jurisdicionadas do Ministério da Defesa responsáveis pela gestão da folha de pagamento de pessoal e pelos dirigentes dos Centros de Controle Interno dos Comandos Militares (peças 186 e 187 do TC Processo 034.062/2011-4) . Em ofícios encaminhados pela Ciset/MD a alguns desses dirigentes, foi solicitada expressamente a promoção de “medidas voltadas ao cumprimento das sobreditas determinações [contidas no item 9.4 do Acórdão 1176/2015-TCU-Plenário], cuja eficácia será avaliada por esta setorial de controle interno, oportunamente, para efeito de comunicação ao Colendo Tribunal, no bojo da prestação de contas (...) , exercício de 2015” (peça 187, pp. 3/7, do TC Processo 034.062/2011-4.
Portanto, fica evidente que a Ciset/MD estava plenamente ciente do Acórdão 1176/2015-TCU-Plenário desde meados de 2015, mas, mesmo assim, e sem justificativas, não cumpriu com o disposto no item 9.5 dessa deliberação.
Nesse contexto, discorda-se do entendimento da Secex/Defesa de que seria mais apropriado analisar o cumprimento do Acórdão 1176/2015-TCU-Plenário nas contas dos exercícios subsequentes (2016 em diante) , sob o argumento de que não teria havido prazo razoável para a adoção de providências pela unidade jurisdicionada ainda em 2015 (peça 28, p. 15) . Na realidade, considerando-se que o Relatório de Auditoria de Gestão está datado de 28/9/2016 (peça 5) , houve tempo mais do que o suficiente para que a Ciset/MD cumprisse o item 9.5 do Acórdão 1176/2015-TCU-Plenário já no presente processo de prestação de contas.
Apesar do descumprimento pela Ciset/MD do item 9.5 do Acórdão 1176/2015-TCU-Plenário, verifica-se que, no Relatório de Gestão de 2015, a SG/MD apresentou informações sobre o cumprimento do item 9.4 do citado acórdão. Em resumo, as informações trazidas pela unidade jurisdicionada foram as seguintes (peça 1, pp. 170/2) :
a) foi efetuado levantamento no Sistema Integrado de Administração de Recursos Humanos (Siape) , com a finalidade de identificar as aposentadorias concedidas a partir de 19/2/2004, cujo cálculo dos proventos tenha se dado pela média das maiores remunerações, com fundamento no § 3º do art. 40 da Constituição Federal (redação dada pela EC 41/2003) , com vigência a partir da publicação da Medida Provisória 167, convertida na Lei 10.887, ambas de 2004;
b) do levantamento, foram identificadas nove aposentadorias concedidas com base no fundamento legal supracitado, cujo cálculo dos proventos obedeceu às determinações elencadas no item 9.3 do Acórdão 1176/2015-TCU-Plenário;
c) em relação às aposentadorias concedidas por invalidez, entende-se que não são alcançadas pelo Acórdão 1176/2015-TCU-Plenário, ainda que tenham sido inicialmente calculadas pela média das maiores remunerações, haja vista que foram revisadas, nos termos disciplinados pelo art. 6º-A da Emenda Constitucional 41, de 2003, cuja redação foi dada pela Emenda Constitucional 70, de 2012, uma vez que os proventos dessas aposentadorias, a partir de 30/3/2012 (data da alteração) , passaram a ser calculados com base na remuneração do cargo efetivo em que se deu a aposentadoria;
d) assim, somente estariam sujeitas à aplicação do Acórdão 1176/2015-TCU-Plenário as aposentadorias concedidas aos servidores Antonio Jose Pereira da Silva e João Miguel de Souza, caso fosse identificada alguma divergência no cálculo de seus proventos;
e) do confronto das informações constantes do processo de aposentadoria com as existentes no módulo do Siape, verificou-se que não há necessidade de promover nenhuma alteração nos proventos desses dois servidores;
f) nesse contexto, não há alteração a ser efetivada nas aposentadorias mencionadas, razão pela qual não se aplica o item 9.4 do Acórdão 1176/2015-TCU-Plenário.
Diante da informação trazida a estes autos de que a Secretaria de Fiscalização de Pessoal (Sefip) , em cumprimento ao item 9.8 do Acórdão 1176/2015-TCU-Plenário, está monitorando essa deliberação, com previsão de distribuição do processo para instrução neste segundo semestre/2018 (peça 27) , considera-se pertinente encaminhar cópia das peças 1 e 5 destes autos à Sefip, para sua juntada ao TC Processo 034.062/2011-4, a fim de subsidiar o aludido monitoramento.
Como o descumprimento do item 9.5 do Acórdão 1176/2015-TCU-Plenário é de responsabilidade do dirigente da Ciset/MD, que não integra o rol de responsáveis destas contas ordinárias, a irregularidade não deve ser considerada para fins de julgamento de mérito destas contas, sem prejuízo de que se dê ciência à Ciset/MD acerca do fato.
Outras deliberações que foram objeto de exame nestes autos foram os Acórdão 2314/2015-TCU-Plenário (TC Processo 034.660/2014-3 - Monitoramento) e 2.461/2015-Plenário (TC Processo 005.335/2015-9 – Contas da Presidente da República de 2014) .
O Acórdão 2314/2015-TCU-Plenário, que cuidou de monitoramento do Acórdão 2059/2012-TCU-Plenário, trouxe as seguintes determinações:
“9.5. reiterar as determinações proferidas nos itens 9.3.2 [determinar à Secretaria de Organização Institucional do Ministério da Defesa (Seori/MD) que, no prazo de 180 (cento e oitenta) dias: (...) inclua, nas avaliações atuariais dos compromissos financeiros da União com militares das Forças Armadas e seus dependentes, coluna específica de resultado atuarial que contemple também as despesas com aposentados militares, ou seja, que, além do resultado atuarial cotejando apenas contribuições e gastos com pensões militares, insira outra coluna que calcule a diferença entre contribuição para pensões e o total de gastos com inativos (militares da reserva remunerada e reformados) e pensionistas, tendo em vista o que estabelece o art. 4º, § 2º, inciso IV, alínea ‘a’, da Lei Complementar nº 101/2000] e 9.5 [determinar à Secretaria de Organização Institucional do Ministério da Defesa (Seori/MD) e à Secretaria do Tesouro Nacional do Ministério da Fazenda (STN/MF) que, no prazo de 360 (trezentos e sessenta) dias, incluam a projeção atuarial dos compromissos financeiros da União com os militares das Forças Armadas e seus pensionistas nas publicações do Relatório Resumido de Execução Orçamentária (RREO) , referentes ao último bimestre do ano, tendo em vista o que estabelece o art. 53, § 1º, inciso II, da Lei Complementar nº 101/2000] do Acórdão 2059/2012-TCU-Plenário, fixando prazo de 180 (cento e oitenta) dias para atendimento e alertando os gestores da Seori e da STN que o não cumprimento das medidas, sem motivo justificado, poderá ensejar sua responsabilização, nos termos do art. 58, inciso VII, da Lei 8.443/1992, e do art. 268, incisos VII, VIII e § 3º, do Regimento Interno do TCU; 
9.6. determinar à Secretaria de Organização Institucional do Ministério da Defesa (Seori) que, além das projeções atuariais relativas às pensões previstas na Lei das Pensões Militares que já são elaboradas, elabore, no prazo de 180 (cento e oitenta) dias, em separado, avaliação atuarial com as projeções e resultado atuarial referentes aos benefícios decorrentes de pensões especiais oriundas de veteranos das campanhas do Uruguai e Paraguai, Lei das Sete Pragas, Montepio militar, ex-combatentes e outras semelhantes, tendo em vista que tais pensões constituem despesas de caráter continuado a serem suportadas pelo Tesouro Nacional por longo prazo, em atendimento aos princípios da publicidade e da transparência;
9.7. determinar à Seori, à RFB, ao MPS, ao INSS, à Casa Civil e à STN que apresentem, no prazo de 90 (noventa) dias, plano de ação com vistas ao atendimento às deliberações a eles dirigidas nos itens 9.1.2.1, 9.1.2.3, 9.3.2, 9.4.2, 9.5, 9.6, 9.8.1, 9.8.2, 9.10.1 e 9.10.2 do Acórdão 2059/2012-TCU-Plenário, bem como nas deliberações exaradas no presente processo, indicando responsáveis e prazo, preferencialmente nos moldes do modelo constante do Anexo II do relatório de monitoramento;”
Já o Acórdão 2461/2015-TCU-Plenário, que apreciou as contas da Presidente da República relativas a 2014, contemplou as seguintes recomendações (contidas no item 5.3.1.1.1 do Relatório respectivo) :
“• ao Ministério da Defesa que calcule o valor presente das projeções das pensões militares das Forças Armadas;
• ao Ministério da Defesa e à Secretaria do Tesouro Nacional, sob a coordenação da Casa Civil da Presidência da República, que tomem as providências necessárias para o reconhecimento, a mensuração e a evidenciação do passivo referente às pensões relativas aos militares das Forças Armadas, permitindo assim a apresentação dessa informação no Balanço Patrimonial da União e a divulgação das premissas e detalhamentos em notas explicativas já para o exercício de 2015 e seguintes.
 (...) 
• à Casa Civil da Presidência da República e aos Ministérios da Defesa e da Fazenda que realizem estudo conjunto para avaliar as melhores práticas internacionais de prestação de contas dos encargos com militares inativos, incluindo no escopo do estudo a necessidade de registros contábeis ou elaboração e divulgação de demonstrações específicas sobre a situação das despesas futuras com os militares.”
Nos processos de prestação de contas do Presidente da República referentes aos exercícios subsequentes (2015 a 2017) , também foram proferidas recomendações acerca da mensuração e da evidenciação do passivo atuarial do Ministério da Defesa, conforme abaixo reproduzido:
“1.3.6 Ao Ministério da Defesa, sob a coordenação da Casa Civil da Presidência da República, que tomem as providências necessárias para o reconhecimento, a mensuração e a evidenciação contábil do passivo referente às pensões militares previstas na Lei 3.765/1960;
1.3.7 À Casa Civil da Presidência da República e ao Ministério da Defesa que implementem as práticas de evidenciação, reconhecimento e mensuração das despesas futuras com militares inativos de forma a permitir a transparência necessária e evitar quaisquer distorções materiais no Balanço Geral da União” (Parecer Prévio aprovado pelo Acórdão 2523/2016-TCU-Plenário – TC Processo 008.389/2016-0) ;
“3.1.27 Ao Ministério da Defesa, sob a coordenação da Casa Civil da Presidência da República, que adote as providências necessárias para o reconhecimento, a mensuração e a evidenciação contábil do passivo referente às pensões militares previstas na Lei 3.765/1960 (item 5.3.3, xxii, a) . 3.1.28 À Casa Civil da Presidência da República e ao Ministério da Defesa que, com vistas a garantir a transparência e a necessária previsibilidade de gastos, elabore as projeções de despesas orçamentárias com os militares inativos (reservistas e reformados) , anualmente, para os próximos setenta e cinco anos, fazendo constar das notas explicativas das demonstrações contábeis consolidadas da União (item 5.3.3, xxii, b) ” (Parecer Prévio aprovado pelo Acórdão 1320/2017-TCU-Plenário – TC Processo 012.659/2017-7) ;
“1.20 À Casa Civil da Presidência da República e ao Ministério da Defesa que, com vistas a garantir a transparência e a necessária previsibilidade de gastos, façam constar das notas explicativas do Balanço Geral da União projeções de despesas orçamentárias com os militares inativos, anualmente, para os próximos 75 anos, considerando critérios de cálculo relacionados a regras de elegibilidade, hipóteses financeiras e econômicas, salvo se, no prazo máximo de 180 dias, seja finalizado estudo, com a participação de representantes do Ministério da Defesa, do Ministério do Planejamento, Desenvolvimento, e Gestão, Ministério da Fazenda e Casa Civil, que apresente, com base em critério técnicos e considerando as especificidades da carreira militar, horizonte de projeção mais adequado para o cálculo de encargos futuros com os militares inativos, mantidos, entre outros, os critérios de cálculo aqui relacionados (seção 5.3.3.1) ” (Parecer Prévio aprovado pelo Acórdão 1.322/2018 – TC Processo 012.535/2018-9) .
Cumpre registrar que, mediante despacho datado de 14/12/2016, o Ministro José Múcio, relator do TC Processo 034.660/2014-3, recebeu a documentação encaminhada no pedido de reexame interposto pela Seori contra o Acórdão 2314/2015-TCU-Plenário, não conhecido pelo Acórdão 2940/2016-TCU-Plenário, como subsídio à instrução do monitoramento e esclareceu que a contagem dos prazos definidos nos subitens 9.5, 9.6 e 9.7 do Acórdão 2314/2015-TCU-Plenário deveria ter início a partir da notificação do Acórdão 2940/2016-TCU-Plenário, que, no caso da Seori, deu-se em 2/1/2017 (peça 112 do TC Processo 034.660/2014-3) . 
Assim, eventual descumprimento às determinações exaradas no Acórdão 2314/2015-TCU-Plenário deverá ser apreciado no âmbito do TC Processo 034.660/2014-3, sem repercussão nestas contas ordinárias de 2015, porquanto os prazos de cumprimento respectivos findaram no exercício de 2017. Dessa forma, o MP de Contas alinha-se ao entendimento contido na instrução à peça 12 destes autos.
No tocante às notas explicativas às demonstrações contábeis da unidade jurisdicionada, houve, na realidade, não uma ausência absoluta dessas notas, como afirmado pela unidade técnica, mas sim uma insuficiência delas. Isso porque, no item 5.3 do Relatório de Gestão (peça 1, p. 126) , foi informado que as “notas explicativas relacionadas às demonstrações contábeis encontram-se descritas no item 5 – Desempenho Financeiro”, sendo certo que as informações contidas no item 5 do Relatório de Gestão não atendem integralmente ao disposto no Manual de Contabilidade Aplicado ao Setor Público (MCASP) – 6ª edição, aprovado pela Portaria Conjunta STN/SOF 1/2014, o qual preconiza, entre outras coisas, o seguinte:
“As notas explicativas devem ser apresentadas de forma sistemática. Cada quadro ou item a que uma nota explicativa se aplique deverá ter referência cruzada com a respectiva nota explicativa.
A fim de facilitar a compreensão e a comparação das DCASP com as de outras entidades, sugere-se que as notas explicativas sejam apresentadas na seguinte ordem:
a. Informações gerais:
i. Natureza jurídica da entidade.
ii. Domicílio da entidade.
iii. Natureza das operações e principais atividades da entidade.
iv. Declaração de conformidade com a legislação e com as normas de contabilidade aplicáveis.
b. Resumo das políticas contábeis significativas, por exemplo:
i. Bases de mensuração utilizadas, por exemplo: custo histórico, valor realizável líquido, valor justo ou valor recuperável.
ii. Novas normas e políticas contábeis alteradas.
iii. Julgamentos pela aplicação das políticas contábeis.
c. Informações de suporte e detalhamento de itens apresentados nas demonstrações contábeis pela ordem em que cada demonstração e cada rubrica sejam apresentadas.
d. Outras informações relevantes, por exemplo:
i. Passivos contingentes e compromissos contratuais não reconhecidos;
ii. Divulgações não financeiras, tais como: os objetivos e políticas de gestão do risco financeiro da entidade; pressupostos das estimativas;
iii. Reconhecimento de inconformidades que podem afetar a compreensão do usuário sobre o desempenho e o direcionamento das operações da entidade no futuro;
iv. Ajustes decorrentes de omissões e erros de registro.”
Ressalte-se que, nos termos do item 5 da Parte Geral do MCASP, as “normas estabelecidas no MCASP são obrigatórias para todos os órgãos e entidades da administração direta e da administração indireta dos entes da Federação, incluindo seus fundos, autarquias, fundações, e empresas estatais dependentes e facultativas para as empresas estatais independentes.” Ademais, de acordo com o art. 16, caput, da Decisão Normativa TCU 146/2015, “a unidade prestadora deve disponibilizar, em área de amplo acesso do seu sítio na Internet, o relatório de gestão publicado pelo Tribunal e todos os documentos e informações de interesse coletivo ou geral relacionados às contas do exercício de 2015, incluindo demonstrações contábeis e respectivas notas explicativas, em atendimento ao art. 8º da Lei nº 12.527/2011”.
Portanto, a fim de se evitar que a falha em apreço volte a se repetir nas próximas contas ordinárias, concorda-se, em essência, com a proposta de ciência formulada pela unidade técnica, mas com ajustes na redação e na fundamentação legal utilizada.
Além das questões tratadas acima, verifica-se que algumas ocorrências apontadas pelo controle interno, relativas à área de licitações e contratos, apesar de não examinadas pela unidade técnica, justificam a aposição de ressalvas às contas do dirigente da Seori, são elas:
a) impropriedades na realização do Pregão Eletrônico 19/2015 e na execução do Termo de Contrato 12­Gepos­Colic/2015, a saber:
a.1) processo licitatório para contratação de manutenção predial, incluindo no escopo todos os serviços de engenharia referente à reforma do Bloco “Q” da Esplanada dos Ministérios, conforme projeto elaborado pelo Comando da Aeronáutica;
a.2) contratação da empresa Tecnicall Engenharia Ltda., apesar de o Ministério do Planejamento, Orçamento e Gestão ter suspendido a realização de novas contratações relacionadas à reforma de bens imóveis, nos termos do inciso III do art. 3º da Portaria MP 172, de 27/5/2015;
a.3) falha no Termo de Contrato 12­Gepos­Colic/2015, firmado com a empresa Tecnicall Engenharia Ltda., ao enquadrar o contrato como de serviço de natureza continuada, uma vez que os serviços referentes à reforma não podem ser enquadrados nessa mesma categoria;
a.4) cerceamento de informação no edital de licitação, ao não especificar que os serviços eventuais eram baseados no projeto de reforma, não fornecer os projetos de engenharia e não esclarecer a pretensão da Administração em executar totalmente os serviços eventuais, alterando a avaliação dos licitantes quanto à atratividade do contrato, impactando a competitividade do certame;
a.5) subcontratação de empresas por parte da contratada, sendo que a cláusula décima quinta do Termo de Contrato 12­Gepos­Colic/2015 veda a subcontratação total ou parcial do objeto da licitação;
a.6) aquisição e instalação de equipamentos de grande complexidade por empresa especializada sem procedimento licitatório específico;
a.7) fornecimento antecipado de material da lista de serviços eventuais e o seu respectivo pagamento em contratos de prestação de serviço de natureza continuada e sem a efetiva realização do serviço solicitado pela Administração;
a.8) solicitação, aquisição e pagamento de serviços em quantitativos superiores aos previstos no contrato;
a.9) aquisição de bens classificados como material permanente por meio de nota de empenho classificada como “Serviço de Terceiros ­ Pessoa Jurídica”;
b) contratação de empresa sem capacidade técnica (Pregão Eletrônico 28/2015) ;
c) deficiência na pesquisa de preços de referência (Pregão Eletrônico 41/2015) .
Para tais ocorrências, não há a necessidade de se expedir ciência, determinação ou recomendação, uma vez que o controle interno já efetuou as recomendações pertinentes, sem prejuízo de serem ressalvadas as contas do dirigente da Seori.
Em razão de todas as considerações acima expendidas, o Ministério Público de Contas opina pela regularidade com ressalva das contas da sra. Eva Maria Cella Dal Chiavon (Secretária-Geral no período de 15/1 a 7/10/2015) e do sr. Luiz Antônio de Souza Cordeiro (Secretário de Organização Institucional no período de 1/1 a 31/12/2015) , e pela regularidade das contas dos srs. Ari Matos Cardoso (Secretário-Geral no período de 1/1 a 14/1/2015) , Herval Lacerda Alves (Secretário de Pessoal, Ensino, Saúde e Desporto no período de 23/10 a 17/12/2015) , Joaquim Silva e Luna (Secretário de Pessoal, Ensino, Saúde e Desporto no período de 1/1 a 22/10/2015 e Secretário-Geral no período de 23/10 a 31/12/2015) , José Renato Correa de Lima (Secretário de Organização Institucional Substituto) , Murilo Marques Barboza (Secretário de Produtos de Defesa no período de 1/1 a 31/12/2015 e Secretário-Geral Substituto) , Ricardo Machado Vieira (Secretário de Pessoal, Ensino, Saúde e Desporto no período de 18/12 a 31/12/2015) , Roberto de Medeiros Dantas (Diretor do Departamento do Programa Calha Norte no período de 1/1 a 31/12/2015) .
III
Ante o exposto, o Ministério Público de Contas manifesta-se no sentido de o Tribunal:
a) com fundamento no art. 16, inciso I, da Lei 8.443/1992, julgar regulares as contas dos srs. Ari Matos Cardoso (Secretário-Geral no período de 1/1 a 14/1/2015) , Herval Lacerda Alves (Secretário de Pessoal, Ensino, Saúde e Desporto no período de 23/10 a 17/12/2015) , Joaquim Silva e Luna (Secretário de Pessoal, Ensino, Saúde e Desporto no período de 1/1 a 22/10/2015 e Secretário-Geral no período de 23/10 a 31/12/2015) , José Renato Correa de Lima (Secretário de Organização Institucional Substituto) , Murilo Marques Barboza (Secretário de Produtos de Defesa no período de 1/1 a 31/12/2015 e Secretário-Geral Substituto) , Ricardo Machado Vieira (Secretário de Pessoal, Ensino, Saúde e Desporto no período de 18/12 a 31/12/2015) , Roberto de Medeiros Dantas (Diretor do Departamento do Programa Calha Norte no período de 1/1 a 31/12/2015) , dando-lhes quitação plena;
b) com fundamento no art. 16, II, da Lei 8.443/1992, julgar regulares com ressalva as contas da sra. Eva Maria Cella Dal Chiavon (Secretária-Geral no período de 15/1 a 7/10/2015) e do sr. Luiz Antônio de Souza Cordeiro (Secretário de Organização Institucional no período de 1/1 a 31/12/2015) , dando-lhes quitação;
c) dar ciência à Secretaria-Geral do Ministério da Defesa sobre as seguintes impropriedades, a fim de que não se repitam nos próximos exercícios:
c.1) não atendimento ao disposto no item 4.1 do Anexo Único da Portaria TCU 321/2015, por não ter apresentado as seguintes informações referentes ao planejamento estratégico:
c.1.1) descrição sintética dos planos estratégico, tático e/ou operacional que orientaram sua atuação e identificação das revisões ocorridas desde a elaboração e das estratégias adotadas para sua realização e para o tratamento dos riscos envolvidos;
c.1.2) avaliação dos estágios de implementação do planejamento estratégico;
c.1.3) programa de trabalho e as estratégias de execução;
c.1.4) desdobramento do plano estratégico;
c.2) insuficiência das notas explicativas às demonstrações contábeis que instruem a prestação de contas de 2015 daquela Secretaria-Geral, em desconformidade com o Manual de Contabilidade Aplicado ao Setor Público, aprovado pela Portaria Conjunta STN/SOF 1/2014;
d) dar ciência à Secretaria de Controle Interno do Ministério da Defesa acerca do descumprimento do item 9.5 do Acórdão 1176/2015-TCU-Plenário;
e) determinar à Secretaria-Geral do Ministério da Defesa que, em suas próximas prestações de contas ordinárias, faça constar do rol de responsáveis, no tocante aos gestores substitutos, os períodos da efetiva substituição do titular, em atendimento ao art. 10, caput, da IN TCU 63/2010;
f) determinar à Secretaria de Controle Interno do Ministério da Defesa que, no próximo relatório de auditoria anual de contas da Secretaria-Geral do Ministério da Defesa, informe se o rol de responsáveis foi elaborado de acordo com as exigências do TCU, especialmente no tocante à indicação do período de efetiva substituição dos titulares pelos gestores substitutos;
g) encaminhar cópia das peças 1 (Relatório de Gestão) e 5 (Relatório de Auditoria) destes autos à Sefip, para sua juntada ao TC Processo 034.062/2011-4, a fim de subsidiar o monitoramento do Acórdão 1176/2015-TCU-Plenário;
h) classificar a peça 25 do presente processo com o grau de sigilo “reservado”, nos termos do art. 23, V, da Lei 12.527/2011, c/c o art. 9º, V, da Resolução TCU 294/2018, pelo prazo de 5 anos a contar de 31/8/2017.

não há.

Procurador Júlio Marcelo de Oliveira.

PRESTAÇÃO DE CONTAS. 2015. ROL DE RESPONSÁVEIS NÃO FORMULADO CONFORME ORIENTAÇÕES DA DN TCU 147/2015. NÃO IMPLEMENTAÇÃO DO PLANEJAMENTO ESTRATÉGICO E INSUFICIÊNCIA DE INDICADORES DE DESEMPENHO. IMPROPRIEDADES NA REALIZAÇÃO DE PROCEDIMENTOS LICITATÓRIOS. REGULARIDADE COM RESSALVAS DE ALGUNS GESTORES. REGULARIDADE DOS DEMAIS. CIÊNCIA. DETERMINAÇÕES.

PRESTAÇÃO DE CONTAS (PC)

Secretaria de Controle Externo da Defesa Nacional e da Segurança Pública (SecexDefesa).

Trata-se da prestação de contas da Secretaria-Geral do Ministério da Defesa (SG/MD) referente ao exercício de 2015, que consolida as informações das seguintes subunidades:
a) Secretaria de Pessoal, Ensino, Saúde e Desportos (Sepesd) ; 
b) Secretaria de Produtos de Defesa (Seprod) ; 
c) Secretaria de Coordenação e Organização Institucional (Seori) ; e 
d) Departamento do Programa Calha Norte (DPCN) . 
O relatório de auditoria de gestão não apontou irregularidades capazes de macular a prestação de contas e o Controle Interno concluiu pela regularidade das contas de todos os dirigentes (peças 5 e 6) .
Em avaliação preliminar, a SecexDefesa consignou a conformidade dos autos às prescrições da Decisão Normativa TCU 146/2015 e da Portaria TCU 321/2015. Contudo, para saneamento dos autos, promoveu diligência acerca das seguintes questões: (i) rol de responsáveis, (ii) indicadores de desempenho, (iii) gestão de projetos prioritários das Forças Armadas e (iv) cumprimento de determinação do Tribunal de Contas da União.
A resposta foi encaminhada por meio do Oficio 14862/SG-MD, de 25/7/2017 (peça 18) .
No que se refere ao rol de responsáveis, ficou demonstrado que a relação de dirigentes disponibilizada pela SG/MD não identificou os períodos de efetiva substituição de Murilo Marques Barboza e José Renato Correa de Lima, contrariamente ao que estabelece o art. 6º da DN TCU 147/2015. Segundo a unidade jurisdicionada, a questão foi saneada no relatório de gestão de 2016, sem retificação do rol de responsáveis referente a 2015.  
Da mesma forma, o planejamento estratégico da SG/DN, aprovado por meio da Instrução Normativa 2SG–MD e vigente a partir de 27/10/2016, e o tratamento dado às recomendações exaradas por meio do Acórdão 8465/2015-TCU-Segunda Câmara foram reportados no relatório de gestão de 2016. 
A SG/MD aduziu, ainda, que o plano de diretrizes, referente ao período de 2017 a 2019 e coincidente com o planejamento estratégico, estava em fase final de edição.
Em que pese não ter havido a retificação do rol dos responsáveis, a SecexDefesa entende não haver indicação de que José Renato Correa de Lima substituiu o dirigente da Seori durante o exercício, enquanto Murilo Marques Barboza teria substituído os titulares da SG/MD por pouco tempo. Propugna pela exclusão da responsabilidade de José Renato Correa de Lima e conclui no sentido de que as impropriedades referentes à indicação dos responsáveis, para fins de julgamento das contas, são de caráter formal.
No que se refere ao cumprimento das prescrições relativas ao planejamento estratégico, a unidade técnica registrou que as “deficiências na concepção do plano estratégico e na formulação de indicadores de desempenho das unidades” foi objeto de ressalva à regularidade das contas dos titulares da SG/MD do exercício de 2013 (Acórdão 11201/2016-TCU-Segunda Câmara) . Nesse sentido, a formalização do planejamento estratégico em 27/10/2016, por meio da Instrução Normativa 2SG–MD, saneia a lacuna. 
Relativamente à gestão de projetos estratégicos para a defesa nacional, cujos índices de execução foram baixos no exercício de 2015, a SecexDefesa traz informações coletadas no âmbito do TC Processo 005.066/2016-6, que cuida de acompanhamento sobre o tema. 
No âmbito desse acompanhamento, ficou caracterizado que cada Força militar possui estrutura e metodologia própria para definir projetos e que o Ministério da Defesa, em que pese possuir a atribuição de implementar a Estratégia Nacional de Defesa (END) , coordenar e consolidar o processo de alocação de recursos públicos para as Forças Armadas, não age de forma integrada e concomitante, desde a fase inicial dos projetos. 
Também foram identificadas falhas no acompanhamento durante a execução dos projetos inseridos na Política da Defesa Nacional. A ausência de indicadores para monitorar e avaliar o desempenho de cada iniciativa impede avaliação mais precisa sobre variação de custos, cumprimento de prazos e alcance das metas.
No entender da SecexDefesa os baixos índices de execução apresentados nestas contas perdem significância em vista das medidas corretivas propostas por meio do Acórdão 1519/2017-TCU-Plenário, que passarão a surtir efeitos futuramente. Assim, conquanto estivesse demonstrado que o Ministério da Defesa não realizava gestão de projetos e análise de resultados, argui que a determinação contida no item 9.2 do citado acórdão, para que o MD detalhe os projetos estratégicos de defesa nas contas de 2017 e seguintes, dispensa providência nestas contas. 
 Propugna, nesse sentido, pela exclusão de José Renato Correa de Lima do rol de responsáveis; pela regularidade das contas e quitação plena dos gestores; pela ciência do MD das impropriedades identificadas; e pela aposição do grau de sigilo reservado à peça 25 por cinco anos, a contar de 31/8/2017, por força do previsto no art. 23, incisos I e V, da Lei 12.527/2011, c/c os arts. 6º, inciso I, 7º, incisos I e V, e 8º da Resolução TCU 254/2013.
O MPTCU diverge parcialmente de tal encaminhamento. 
Argui que informações constantes dos autos não permitem concluir acerca das substituições eventuais de Murilo Marques Barboza e de José Renato Correa de Lima, assim como não permitem afastar eventual responsabilidade. Assim, a não retificação no rol de responsáveis destas contas, contrariamente às diretrizes da Instrução Normativa TCU 63/2010 e da Decisão Normativa TCU 147/2015, constitui falha passível de ressalvar as contas de Eva Maria Cella Dal Chiavon, Secretária-Geral do MD de 15/1 a 7/10/2015. 
Da mesma forma, a não implementação do planejamento estratégico e a insuficiência de indicadores de desempenho, questões apontadas desde a prestação de contas de 2013, não podem ser desconsideradas na avaliação que se faz, referente ao exercício de 2015. Também devem ser apostas como ressalvas às contas da titular do órgão.
Quanto às determinações formuladas pelo TCU ao Ministério da Defesa, o Parquet avalia que somente o descumprimento ao item 9.5 do Acórdão 1176/2015-TCU-Plenário tem repercussão nas contas de 2015, haja vista a expressa determinação para que o Controle Interno do MD fizesse constar do relatório de auditoria de gestão as informações sobre a observância dos critérios estabelecidos para fins de cálculo de aposentadoria dos servidores.  No caso específico, documentos demonstram que houve ciência dos órgãos afetos e que tal providência deveria ter ocorrido a partir de 2015.
Relativamente às notas explicativas que devem acompanhar as demonstrações contábeis, argui que não houve ausência absoluta dessas informações, mas tão somente insuficiência, visto que as informações consignadas no item 5 do relatório de gestão não atenderam ao que prescreve o Manual de Contabilidade Aplicado ao Setor Público (MCASP) , aprovado pela Portaria Conjunta STN/SOF 1/2014.
Entende o Parquet, ainda, que as ocorrências apontadas pelo Controle Interno, relativas à gestão de licitações e contratos pela Seori, devem ser consideradas como ressalvas às contas de Luiz Antônio de Souza Cordeiro, titular da Seori.
Nesse sentido, o MPTCU propõe que as contas de Eva Maria Cella Dal Chiavon e de Luiz Antônio de Souza Cordeiro sejam julgadas regulares com ressalvas, e regulares a dos demais responsáveis; seja dada ciência ao MD e à Ciset/MD das impropriedades identificadas; feitas determinações quanto ao rol de responsáveis; anexadas informações sobre o cumprimento do Acórdão 1176/2015-TCU-Plenário ao processo de monitoramento em tramitação nesta Casa; e aposição do grau de sigilo reservado à peça 25.
Feito breve resumo da matéria, passo a decidir.
Como informado nos autos, o planejamento estratégico do MD foi concluído em outubro de 2016, enquanto os indicadores de desempenho ainda estavam sendo desenvolvidos em 2017. Considerando que a relevância de tais instrumentos de gestão vem sendo destacada por este Tribunal desde 2015, quando foram julgadas as contas ordinárias do exercício de 2012 (Acórdão 8465/2015-TCU-Segunda Câmara) , não há que se falar em atendida tal premissa nestas contas.
A importância do rol de responsáveis merece ser ressaltada, haja vista que é com base nessa informação que pode se fazer a correspondência entre os gestores e as falhas, impropriedades ou ilegalidades eventualmente ocorridas. Reveste-se de gravidade o não cumprimento das orientações deste Tribunal, em específico da DN TCU 147/2015, decorrente da competência instituída por meio do art. 71, inciso II, da Constituição Federal. 
Por essa razão, a incorreta apresentação do rol dos responsáveis, em específico no que se refere aos períodos de substituição dos dirigentes, deve ser aposta como ressalva à regularidade das contas da Secretária-Geral do MD, sem prejuízo de que seja feita determinação específica ao controle interno para que afira, no futuro, a correção do rol consolidado.
Ante as impropriedades identificadas nas licitações e nos contratos conduzidos pela Seori, pertinente considerá-las como ressalvas à regularidade das contas do titular da subunidade, em que pese terem sido objeto de recomendações do Controle Interno.
Ante o exposto, VOTO por que o Tribunal acolha a minuta de acórdão que submeto a deliberação deste Colegiado.
TCU, Sala das Sessões Ministro Luciano Brandão Alves de Souza, em 30 de abril de 2019.
WALTON ALENCAR RODRIGUES 
Relator